ACORDAO-COMPLETO-2305528

ACÓRDÃO 2257/2019 ATA 8/2019 - SEGUNDA CÂMARA

VISTOS, relatados e discutidos estes autos de Tomada de Contas Especial, ora em fase de Recursos de Reconsideração interpostos pelos Srs. Sueo Numazawa e Antônio Carlos Nunes Gouvêa e pela empresa VP Construções Ltda. contra o Acórdão 4528/2014-TCU-Segunda Câmara;
ACORDAM os Ministros do Tribunal de Contas da União, reunidos em Sessão da 2ª Câmara, diante das razões expostas pelo relator e com fulcro nos arts. 32, inciso I, e 33 da Lei 8.443, de 16/7/1992, combinados com o art. 285 do Regimento Interno do TCU, em:
9.1. conhecer dos Recursos de Reconsideração em exame, para, no mérito:
9.1.1. negar provimento àqueles interpostos pelo Sr. Antônio Carlos Nunes Gouvêa e pela empresa VP Construções Ltda.;
9.1.2. dar provimento àquele de interesse de Sueo Numazawa, julgando regulares suas contas e tornando insubsistentes, exclusivamente em relação a este responsável, os subitens 9.2 a 9.9 do Acórdão 4528/2014-TCU-Segunda Câmara;
9.2. dar ciência desta deliberação aos recorrentes e ao Procurador-Chefe da Procuradoria da República no Estado do Pará, fazendo remissão, no caso desse último destinatário, aos Ofícios 1961/2014 e 2082/2014, expedidos pela Secretaria do TCU no Estado do Pará (SEC-PA) em 26/9/2014 e 14/10/2014 respectivamente (peças 130 e 134) , e ao subitem 9.10 do Acórdão 4528/2014-TCU-Segunda Câmara.

Recursos de Reconsideração interpostos por Antônio Carlos Nunes Gouvêa, Sueo Numazawa e VP Construções Ltda. contra o Acórdão 4.528/2014-TCU-2ª Câmara.

Segunda Câmara

Universidade Federal Rural da Amazônia (UFRA).

3. Interessados/Responsáveis/Recorrentes:
3.1. Responsáveis: Antônio Carlos Nunes Gouvêa (CPF XXX.390.872-XX), Hélio Raymundo Smith da Silva Junior (CPF XXX.350.022-XX), Lena Vânia Ribeiro Mesquita Ferreira (CPF XXX.332.992-XX), Marco Aurélio Leite Nunes (CPF XXX.327.972-XX), Nelson Von Paumgartten Rossy (CPF XXX.247.542-XX), Sueo Numazawa (CPF XXX.002.862-XX) e VP Construções Ltda. - EPP (CNPJ 07.791.824/0001-76).
3.2. Recorrentes: Antônio Carlos Nunes Gouvêa (CPF XXX.390.872-XX), Sueo Numazawa (CPF XXX.002.862-XX) e VP Construções Ltda. - EPP (CNPJ 07.791.824/0001-76).

13.1. Ministros presentes: Ana Arraes (Presidente), Aroldo Cedraz (Relator), Raimundo Carreiro e Vital do Rêgo.
13.2. Ministros-Substitutos presentes: Marcos Bemquerer Costa e André Luís de Carvalho.

ACORDAO-COMPLETO-2353155

Acórdão 3086/2019 - Segunda Câmara

AROLDO CEDRAZ

Ministro José Jorge.

Inicio este Relatório transcrevendo, com alguns ajustes de forma e fundamentado no inciso I do § 3º do art. 1º da Lei 8.443, de 16/7/1992, a instrução elaborada no âmbito da Secretaria de Recursos deste Tribunal de Contas (Serur) e autuada como peça 149:
"INTRODUÇÃO
1. Trata-se de recursos de reconsideração interpostos por Antônio Carlos Nunes Gouvêa (Peças 118 e 144) , Sueo Numazawa (Peça 113) e VP Construções Ltda. (Peças 117 e 143) contra o Acórdão 4528/2014-TCU-Segunda Câmara (peça 110) , prolatado em sessão de 2/9/2014 - Ordinária, Ata nº 31/2014 - 2ª Câmara.
1.1. A deliberação recorrida apresenta o seguinte teor:
ACORDAM os ministros do Tribunal de Contas da União, reunidos em sessão da 2ª Câmara, ante as razões expostas pelo relator, com fundamento nos arts. 1º, inciso I; 16, incisos I e III, alínea 'c', e § 2º, alínea 'b'; 19; 23, inciso III; 26; e 28, inciso II; c/c os arts. 214, inciso III, alínea 'a', e 217 do Regimento Interno, em:
9.1. julgar regulares as contas de Marco Aurélio Leite Nunes, Hélio Raymundo Smith da Silva Júnior, Edmilson Antônio Rodrigues Nogueira e Lena Vânia Ribeiro Mesquita Ferreira, dando-lhes quitação plena;
9.2. julgar irregulares as contas de Sueo Numazawa e Antônio Carlos Nunes Gouvêa;
9.3. condenar Sueo Numazawa e Antônio Carlos Nunes Gouvêa, solidariamente com a empresa VP Construções Ltda., ao recolhimento das quantias abaixo especificadas aos cofres da Universidade Federal Rural da Amazônia, acrescidos de encargos legais calculados a partir das datas mencionadas até a data do pagamento:
	VALOR ORIGINAL (R$) 
	DATA DA OCORRÊNCIA

	12.561,69
	05/05/2009

	85.095,47
	19/08/2009

9.4. aplicar a Sueo Numazawa, a Antônio Carlos Nunes Gouvêa e à empresa VP Construções Ltda. multas, respectivamente, de R$ 6.000,00 (seis mil reais) , R$ 12.000,00 (doze mil reais) e R$ 10.000,00 (dez mil reais) , a serem recolhidas ao Tesouro Nacional, com incidência de encargos legais, calculados da data deste acórdão até a data do pagamento, se estes forem efetuados após o vencimento do prazo abaixo estipulado;
9.5. fixar prazo de quinze dias, a contar da notificação, para comprovação, perante o Tribunal, do recolhimento das dívidas acima imputadas;
9.6. autorizar a cobrança judicial das dívidas, caso não atendida a notificação;
9.7. autorizar o pagamento das dívidas em até trinta e seis parcelas mensais consecutivas, caso venha a ser solicitado pelos responsáveis antes do envio do processo para cobrança judicial;
9.8. fixar o vencimento da primeira parcela em quinze dias a contar do recebimento da notificação e o das demais a cada trinta dias, com incidência de encargos legais sobre o valor de cada parcela;
9.9. alertar aos responsáveis que a inadimplência de qualquer parcela acarretará vencimento antecipado do saldo devedor;
9.10. remeter cópia deste acórdão e do relatório e voto que o fundamentaram ao procurador-chefe da Procuradoria da República do Estado do Pará, nos termos do § 3º do art. 16 da Lei n.º 8.443/1992.
HISTÓRICO
2. Trata-se de Tomada de Contas Especial originária da conversão do processo de denúncia (TC-Processo 029.626/2011-0) , em cumprimento ao Acórdão 532/2012-TCU-Plenário.
2.1. A citada denúncia apontou irregularidades praticadas com recursos geridos pela Universidade Federal Rural da Amazônia (UFRA) nos anos de 2008 e 2009, no âmbito do Contrato 8/2008, celebrado com a empresa VP Construções Ltda., em 12/12/2008, no valor de R$ 458.107,00, que tinha como objeto a construção de um muro de arrimo e um trapiche às margens do rio Guamá.
2.2. Admitida a denúncia, a Secretaria de Controle Externo no Estado do Pará (Secex/PA) , com vistas a apurar as impropriedades relatadas, efetuou inspeção in loco na obra mencionada, anuindo pela procedência parcial das irregularidades em razão da constatação de pagamentos por serviços não executados, no montante de R$ 155.055,99, decorrente da inexecução parcial da obrigação pactuada. Por conseguinte, Secex/PA propôs a conversão dos autos do processo TC Processo 029.626/2011-0 em tomada de contas especial.
2.3. Acolhida a proposta pelo Tribunal, a unidade técnica efetuou proposição no sentido de citar, em solidariedade, os responsáveis arrolados no processo. Na oportunidade, foram citados, como responsáveis solidários com a empresa VP Construções Ltda., os Srs. Antônio Carlos Nunes Gouvêa, engenheiro fiscal da obra, Sueo Numazawa, vice-reitor da UFRA, Marco Aurélio Leite Nunes, reitor da UFRA, e Hélio Raymundo Smith da Silva Júnior, prefeito do campus da UFRA.
2.4. A unidade técnica constatou, ainda, que, no âmbito do procedimento licitatório que originou o Contrato 8/2008 (Tomada de Preço 2/2008) , a comissão especial de licitação não cumpriu o item 4.5.10 do respectivo ato convocatório, o qual reza que a empresa contratada deveria ter capital social integralizado de, no mínimo, R$ 46.000,00. Subsequentemente, foram chamados em audiência os Srs. Hélio Raymundo Smith da Silva Júnior e Edmilson Antônio Rodrigues Nogueira e a Sra. Lena Vânia Ribeiro Mesquita Ferreira, todos integrantes da comissão especial de licitação (peça 3) .
2.5. Os responsáveis apresentaram alegações de defesa (peças 93/94 e 96/98) e as respectivas razões de justificativa (peças 29, 31 e 32) , as quais foram devidamente analisadas pela Secex/PA na instrução à peça 104.
2.6. No exame das alegações de defesas, segundo instrução à peça 104, a Secex/PA concluiu pelo afastamento do Sr. Marco Aurélio Leite Nunes, reitor da UFRA, do polo passivo do processo, por ter verificado que o mencionado responsável não foi gestor dos recursos do Contrato 8/2008, pois todos os pagamentos foram autorizados pelo Sr. Sueo Numazawa, vice-reitor à época dos fatos, sendo que sua única participação no processo de contratação e execução da obra foi a assinatura do termo contratual. Logo, a unidade entendeu que os argumentos expostos foram suficientes para elidir as irregularidades a ele atribuídas, de modo a findar pelo julgamento regular das suas contas, dando quitação plena ao responsável.
2.7. No que concerne às alegações de defesa apresentadas pelos Srs. Sueo Numazawa, Antônio Carlos Nunes Gouvêa e Hélio Raymundo Smith da Silva Júnior, a Secex/PA propôs o julgamento pela irregularidade das contas dos referidos gestores, com condenação ao ressarcimento do débito apurado, uma vez que não foram apresentados documentos hábeis a comprovar a boa e regular aplicação dos recursos geridos, com a execução integral do objeto pactuado, e tampouco se verificou a plausibilidade da justificativa apresentada para a alteração unilateral promovida na obrigação pactuada com o contratado (peças 104-106) .
2.8. Em relação ao exame das razões de justificativa, a referida Secretaria acolheu integralmente as ponderações apresentadas pelos responsáveis (peça 104-106) .
2.9. O Ministério Público junto ao TCU, através do Procurador-Geral PAULO SOARES BUGARIN, manifestou-se, em linhas gerais, de acordo com a proposta de encaminhamento formulada pela Secex/PA, porém com o ajuste para a inclusão de proposta para que os responsáveis fossem apenados em multa, com base no art. 57 da Lei no 8.443/92 (peça 107) .
2.10. Os Ministros do Tribunal de Contas da União, reunidos em Sessão da 2ª Câmara, diante das razões expostas pelo Relator, por meio do Acórdão 4528/2014-TCU-Segunda Câmara (peça 110) , decidiram: (item 9.1.) : julgar regulares as contas de Marco Aurélio Leite Nunes, Hélio Raymundo Smith da Silva Júnior, Edmilson Antônio Rodrigues Nogueira e Lena Vânia Ribeiro Mesquita Ferreira, dando-lhes quitação plena; (item 9.2) : julgar irregulares as contas de Sueo Numazawa e Antônio Carlos Nunes Gouvêa; (item 9.3) : condenar Sueo Numazawa e Antônio Carlos Nunes Gouvêa, solidariamente com a empresa VP Construções Ltda., ao recolhimento das quantias especificadas no acórdão aos cofres da Universidade Federal Rural da Amazônia, acrescidos de encargos legais calculados a partir das datas mencionadas até a data do pagamento; (item 9.4) : aplicar a Sueo Numazawa, Antônio Carlos Nunes Gouvêa e à empresa VP Construções Ltda. multas, respectivamente, de R$ 6.000,00 (seis mil reais) , R$ 12.000,00 (doze mil reais) e R$ 10.000,00 (dez mil reais) .
2.11. Irresignados com a decisão referente ao Acórdão 4528/2014-TCU-Segunda Câmara, os recorrentes interpuseram os presentes recursos, que se fundamentam nas alegações que, adiante, passar-se-á a relatar.
EXAME DE ADMISSIBILIDADE
3. Os exames preliminares de admissibilidade efetuados por esta Secretaria (peças 120, 121 e 122) , ratificados pelo Exmo. Ministro Raimundo Carreiro (peça 125) , propõe o conhecimento dos recursos, nos termos dos art. 32, inciso I, e 33 da Lei 8.443/1992, c/c o art. 285 do RI/TCU, suspendendo-se os efeitos, em relação aos recorrentes, no que couber, dos subitens 9.2, 9.3, 9.4, 9.5 e 9.6 do Acórdão 4528/2014-TCU-Segunda Câmara.
EXAME TÉCNICO
4. Delimitação
4.1. Constitui objeto do presente recurso definir se:
i) houve plena execução Contrato 8/2008, celebrado entre a Universidade Federal Rural da Amazônia (UFRA) e a empresa VP Construções Ltda., em 12/12/2008;
ii) houve responsabilização do Sr. Antônio Carlos Nunes Gouvêa;
iii) houve responsabilização da Empresa VP Construções Ltda. - EPP;
iv) houve responsabilização do Sr. Sueo Numazawa;
v) a alegação de boa-fé, bons antecedentes, presunção de inocência e ausência de dano ao Erário beneficiaria os recorrentes Sr. Antônio Carlos Nunes Gouvêa e a empresa VP Construções Ltda. - EPP;
vi) houve proporcionalidade e razoabilidade na imputação das sanções.
5. Da plena execução do Contrato 8/2008, celebrado entre a Universidade Federal Rural da Amazônia (UFRA) e a empresa VP Construções Ltda., em 12/12/2008.
5.1. Quanto à execução do Contrato 8/2008, os recorrentes VP Construções Ltda. - EPP (peças 117 e 143) e Antônio Carlos Nunes Gouvêa (peças 118 e 144) afirmam que:
5.1.1. Há regularidade na execução do contrato pois o novo projeto seguiu, rigorosamente, as suas cláusulas e condições, não havendo nenhuma irregularidade em sua execução.
5.1.2. Os serviços contratados foram efetivamente executados pois foram efetuados, fiscalizados e atestados dentro do novo projeto com as modificações aceitas pelas partes contratantes, mesmo que de modo tácito.
5.1.3. As irregularidades apontadas são tão somente formais, pois a obra contratada atingiu 'o objetivo colimado, observando o bem-estar dos usuários e administrados, assim como o interesse público, sem prevaricação aos princípios constitucionais e aos princípios da administração pública'.
5.2. Quanto à execução do Contrato 8/2008, o recorrente Sueo Numazawa alega que:
5.2.1. As irregularidades apontadas - falhas do fiscal da obra e ausência de termo aditivo - são meramente irregularidades formais e decorreram da inexperiência do fiscal da obra, deficiência do projeto básico, divergências do projeto executivo, devendo ser relativizadas com base na jurisprudência do Tribunal.
6. Análise
6.1. De plano, esclareça-se, preliminarmente, que os recorrentes tiveram julgadas irregulares suas contas, por esta Corte, em decorrência do não cumprimento integral do objeto do Contrato 8/2008, celebrado entre a Universidade Federal Rural da Amazônia (UFRA) e a empresa VP Construções Ltda., em 12/12/2008, no valor de R$ 458.107,00, cujo objeto era a construção de um muro de arrimo e um trapiche às margens do rio Guamá.
6.2. Por sua vez, em verdade, caberia aos responsáveis cumprir o compromisso acordado, bem como suas obrigações constitucionais e legais, sob pena de ter as contas julgadas irregulares, com a consequente imputação do débito não regularmente aprovado. Situação fático-jurídica estabeleceu o liame necessário para a condenação em débito dos responsáveis em razão da inexecução do objeto pactuado e posterior impugnação parcial das despesas realizadas com os recursos federais transferidos por ocasião do Contrato 8/2008. Por sua vez, a multa decorreu do próprio julgamento pela irregularidade e pela condenação dos responsáveis em débito, conforme previsão legal.
6.3. Explicitados os motivos que conduziram a imputação do débito e da multa, cabe discutir se o objeto do contrato foi plenamente cumprido, elidindo ou não o débito imputado aos recorrentes, e se as irregularidades foram sanadas. Portanto, proceder-se-á à análise da argumentação e da documentação apresentadas pelos recorrentes.
6.4. Observa-se que os responsáveis procuram rediscutir o mérito sem, no entanto, apresentar argumentos e documentos capazes de elidir as irregularidades apontadas.
6.5. Cabe ressaltar que as irregularidades apontadas pela Secex/PA no âmbito do TC Processo 029.626/2011-0, à peça 27, não se restringem a meros indícios, mas sim em inequívocas irregularidades que levam à impugnação parcial dos recursos federais transferidos por ocasião do Contrato 8/2008, celebrado entre a Universidade Federal Rural da Amazônia (UFRA) e a empresa VP Construções Ltda., em 12/12/2008:
7. Quanto ao muro de madeira, possivelmente construído após ou concomitantemente ao de arrimo, as plantas fornecidas (fls. 2 e 4, peça 14) e a proposta vencedora (peça 11) permitem afirmar que inexistia previsão contratual para sua construção.
8. O relatório fotográfico 1 (peça 16) revela que a calçada adjacente ao muro está comprometida, apresentando rachaduras em toda sua extensão, apesar do pouco tempo de construída. Esta situação é indesejável, pois provoca a percolação de água no interior da estrutura, carreando seu material de suporte, o que poderá ocasionar em breve o colapso total da calçada. A UFRA se manifestou por meio do ofício n. 71/2011-Prefeitura, de 14/12/2011, informando que a contratada se comprometeu a realizar os reparos necessários, restando formalizar o cronograma de execução dos serviços (fl. 1, peça 22) . O muro de arrimo, por sua vez, não apresenta sinais de risco iminente, conforme relatórios fotográficos 2 e 3 (peças 18 e 19) .
 (...) 
10. Quanto à execução parcial da obra, tem-se que dos 167,58 m² de muro previstos, apenas 88,25 m² foram executados (peça 17) , ou seja, 52,7% do total previsto. Aplicando-se esse percentual aos itens 2 a 7 da planilha de custo do muro de arrimo (fls. 4-5, peça 11) , tem-se o valor de R$ 91.691,16, referentes a serviços previstos, pagos e não executados, abaixo discriminados:
	Item
	Discriminação
	Valor total por item (R$) 
	Valor não executado por item (47,3% do valor total) (R$) 

	2
	Infraestrutura
	93.282,82
	44.122,77

	3
	Superestrutura
	72.317,28
	34.206,07

	4
	Drenagem do Muro
	17.194,56
	8.133,03

	5
	Guarda corpo
	5.120,75
	2,422,11

	6
	Calçada
	4.221,09
	1.996,58

	 (...) *
	 (...) *
	 (...) *
	 (...) *

	7
	Serviços diversos
	1.713,75
	810,60

	Valor total serviços não executados
	91.691,16

[* linha excluída por razão de duplicidade, cabendo ressaltar que ela não havia sido computada no somatório final ("Valor total serviços não executados") ]
11. Em que pese a não apresentação integral dos projetos básico e executivo, é possível inferir que os quantitativos presentes na planilha orçamentária (fls. 4-5 da peça 11) correspondem à execução de um muro com 167,58 m². Para tal, basta observar o item 3.2 da superestrutura, que prevê o volume de 50,28 m³ de laje de contenção em concreto armado com FCK = 25 Mpa. Esse volume é resultado da multiplicação da altura do muro (2,5 m) pela sua espessura (0,3 m) e pelo seu comprimento (67,03 m) . Da análise das plantas fornecidas (fls. 2 e 4 da peça 14) é razoável admitir que exista uma relação direta de proporcionalidade entre o volume da laje de contenção e os itens 2 a 7 da planilha (infraestrutura, superestrutura, drenagem, guarda corpo, calçada e serviços diversos) , o que justifica a apresentação dos itens não executados conforme acima dispostos.
12. Mediante ofício n. 67/2011-Prefeitura, encaminhado a esta Secretaria de Controle Externo em 9/12/2011, informa-se que: ' (...) realmente houve redução no comprimento do muro, como forma de compensar gastos adicionais que ocorreram com a aplicação das estacas de fundação, tanto do muro, quanto do trapiche.'  (fl. 2, peça 21) . Adiante, solicita-se prorrogação de prazo para a apresentação dos documentos comprobatórios dos procedimentos compensatórios para a perfeita compreensão dos atos praticados à época (fl. 3, peça 21) . Tais informações, além de confirmarem a inexecução parcial do muro, confirmam a inexistência nos autos de elementos comprobatórios das alterações contratuais ocorridas, as quais não foram formalizadas, conforme item 2 do ofício n. 67/2011-Prefeitura, que informa inexistir aditivo ao contrato n. 8/2008 (fl. 1, peça 21) .
13. Ademais dos serviços já discriminados, segundo informações fornecidas pelo Sr. Hélio, e de acordo com o ofício 290/08-SEGOV (fl. 1, peça 14) , o projeto da obra foi entregue pelo Governo do Estado do Pará, por meio da Secretaria de Estado de Governo - SEGOV. Desse modo, pagou-se indevidamente, na primeira medição, o item 1.2 da planilha orçamentária, no valor de R$ 5.966,00, referente aos projetos executivo e estrutural. Assim, o valor total de serviços pagos e não executados remonta a quantia de R$ 97.657,16. (grifos acrescidos) .
6.6. Irregularidades estas que foram devidamente enfrentadas pelo Tribunal por ocasião do Acórdão 4528/2014-TCU-Segunda Câmara, consoante se observa a seguir:
Voto do Relator, Ministro José Jorge (peça 109) 
 (...) 
10. Discordo das conclusões da Secex/PA unicamente em relação à responsabilização de Hélio Raymundo Smith da Silva Júnior. Assim, adoto a análise empreendida pela unidade técnica em relação aos demais pontos tratados nestes autos, como minhas razões de decidir, sem prejuízo de destacar algumas questões que me parecem relevantes.
11. Ainda que as autorizações de pagamento efetuadas pelo reitor Sueo Numazawa tenham se respaldado em atestações realizadas pelo fiscal da obra, a responsabilidade pelo débito apurado está caracterizada por sua omissão em instituir comissão de recebimento da obra, na forma prevista na cláusula décima primeira do respectivo contrato (peça 94, p. 17) , que identificaria prontamente as irregularidades apontadas neste processo e proporcionaria a adoção de providências imediatas com vistas ao ressarcimento do débito ora apontado.
12. O fiscal da obra, Antônio Carlos Nunes Gouvêa, não trouxe aos autos quaisquer provas das alegações apresentadas. Não há evidências de que cientificou à administração da Ufra quanto à necessidade de modificação do projeto a ser executado, nem de que a execução, de fato, foi modificada, eis que as medições foram realizadas de acordo com o projeto original, não obstante a empresa executora da obra tenha entregue apenas 88,25 m² de muro de arrimo (35,32 m de comprimento) , quando foram pagos 167,58 m² (67,03 m) , conforme atestou a fiscalização in loco realizada pelo TCU (peça 27 do processo TC Processo 029.626/2011-0, em apenso) .
13. A planilha com os quantitativos do projeto alterado - as built, apresentada pelo responsável, não serve como prova das modificações implementadas, já que não foi aprovada à época dos fatos pela equipe técnica da contratante, não possui comprovação da data em que foi elaborada ou de sua autoria e possui o título da Secretaria Executiva de Transportes do Governo do Estado do Pará, que não tem qualquer relação com a contratação e a execução da obra.
14. Além disso, conforme evidenciado pela unidade técnica, consta dos autos planilha orçamentária diversa, apresentada como ajustada ao novo projeto, assinada pelo mesmo fiscal da obra, que diverge da planilha as built em diversos pontos, tanto quantitativos quanto qualitativos.
15. Por idênticas razões não podem ser acatadas as alegações apresentadas pela empresa VP construções Ltda., executora da obra. A empresa foi contratada para construir um muro de arrimo de 167,58 m², entregou um muro de menor metragem e foi remunerada pela integralidade dos valores originalmente pactuados.
16. Não incumbia à empresa contratada, se verificadas circunstâncias inicialmente não previstas quando da celebração do contrato, modificar unilateralmente o projeto previsto na contratação, sem anuência da contratante.
17. Ao executar projeto diverso do originalmente aprovado, a empresa assumiu a responsabilidade pela comprovação dos serviços efetivamente prestados, na medida em que os boletins de medição não refletiram a realidade dos fatos, por atestarem a execução da metragem originalmente estabelecida na contratação.
18. Não há provas nos autos de que as alegadas modificações foram de fato realizadas. Os responsáveis alegaram que, diante da conclusão do laudo de sondagem, o projeto original teve que ser modificado ante a necessidade de que as estacas alcançassem maior profundidade, levando à necessidade de maior quantitativo do referido item.
19. Estranha o laudo pericial juntado aos autos à peça 103 afirmar que a obra periciada foi executada conforme documento as built, somente com a análise visual, já que, a olho nu, não é perceptível a profundidade da colocação das estacas em questão.
20. A análise da compatibilidade do documento as built com o laudo de sondagem, atestada na perícia em questão, não tem o condão de aferir que a execução, de fato, foi realizada da forma prevista naquele documento, não podendo, por conseguinte, afastar a irregularidade em questão.
21. Entendo que a responsabilidade de Hélio Raymundo Smith da Silva Júnior possa ser afastada. Restou comprovado nos autos que o gestor somente assumiu as funções de prefeito do campus em 11/8/2009 (peça 96, p. 5) , após a completa execução das obras e de sua entrega definitiva.
22. Assim, não se pode responsabilizá-lo pela deficiência na fiscalização da execução da referida obra, ainda que a prefeitura do campus fosse responsável por essa fiscalização (cláusula décima do termo de contrato 8/2008) .
23. Também acredito desarrazoado atribuir responsabilidade àquele gestor pela falta de providências diante da ausência de recebimento da obra pela comissão prevista na cláusula décima primeira do termo contratual. O termo de recebimento foi encaminhado ao responsável no mesmo dia de sua posse no cargo, momento em que não seria razoável exigir-lhe o conhecimento dos termos contratuais pactuados. Assim, entendo afastada a caracterização de sua contribuição na ocorrência do dano.
 (...) 
6.7. No exame do caso concreto, em relação à execução do objeto do Contrato 8/2008, subsistem as seguintes irregularidades: a) inexistência de previsão contratual para construção de muro de madeira; b) comprometimento de parte da obra devido à presença de rachaduras; c) execução parcial da obra pois somente 88,25 dos 167,58 metros quadrados da obra foram construídos, resultando em dano ao Erário da ordem de R$ 97.657,16 em valores originais.
6.8. Tais irregularidades foram apontadas e confrontadas pelo Tribunal nas diversas fases da tomada de contas especial, bem como no TC Processo 029.626/2011-0, sem que tivessem sido devidamente esclarecidas (peças 44-46 e 104-111) .
6.9. Portanto, reafirma-se que, no transcorrer do processo, tanto nas fases anteriores quanto no presente recurso, que os responsáveis não lograram êxito em comprovar que o objeto do Contrato 8/2008 foi integralmente cumprido, subsistindo as irregularidades apontadas. Os responsáveis, mais uma vez, apresentaram argumentos sem o devido suporte probatório, não restando demonstrado que a obra objeto do Contrato 8/2008 tenha sido integralmente executada.
7. Da responsabilização do Sr. Antônio Carlos Nunes Gouvêa.
7.1. Quanto à responsabilização, o Sr. Antônio Carlos Nunes Gouvêa alega que:
7.1.1. A alteração contratual não causou aumento no preço global contratado: após a contratada solicitar à empresa WS Geotécnica Ltda. a emissão de laudo de sondagem, ficou constatada a necessidade de alteração na obra a fim de garantir a segurança na execução dos serviços; a alteração necessária causaria aumento nos custos da execução da obra, situação contornada com a redução do muro de arrimo inicialmente previsto; em decorrência disso, não houve impacto no preço global contratado.
7.1.2. A necessidade de termo aditivo é mera formalidade: a contratante, a contratada e o fiscal da obra não observaram, na execução do contrato, que a lei de licitações determina, em qualquer alteração contratual, a lavratura de termo aditivo; o interesse público na execução da obra deve prevalecer ao formalismo processual.
7.1.3. Houve necessidade de correção do projeto básico: o projeto básico elaborado para a instrução do processo de licitação pela Secretaria de Estado de Transportes, e entregue à UFRA, não contemplou, em suas peças, o laudo de fundações e o laudo de sondagem preliminar, decorrendo na alterac¿a¿o do projeto original, o que evitou 'prejuízo imensura¿vel tanto para a Erário, como também para as partes, executores e gestores do projeto'.
7.1.4. A modificação do projeto original teve anuência da contratante: o contrato foi alterado com apoio da contratante, consoante comprovado pelo pagamento das parcelas remuneratórias, tendo em vista o bem comum e o interesse da administração.
7.1.5. Serviços efetivamente executados com base no as built: foram reproduzidas na execução do contrato partes importantes do as built da obra, produzido ao final dos serviços, que se trata da planilha orçamentária do trapiche, planilha orçamentária do muro de arrimo e algumas pranchas de desenho, com as dimensões finais do muro.
8. Análise
8.1. No exame da peça recursal do Sr. Antônio Carlos Nunes Gouvêa, fiscal do Contrato 08/2008, observa-se que o recorrente não apresentou argumentos capazes de mitigar ou excluir a sua culpabilidade e consequente responsabilização que culminou no Acórdão 4528/2014-TCU-Segunda Câmara.
8.2. Dessa forma, a fim de detalhar a atuação do Sr. Antônio Carlos Nunes Gouvêa na fiscalização do Contrato 08/2008, cabe transcrever a minudente análise empreendida pela unidade técnica à peça 107:
42. No entanto, pela análise dos autos verifica-se que a atuação do Sr. Antônio Carlos Nunes Gouvêa na fiscalização do contrato 8/2008 foi deveras temerária e contrária aos mandamentos legais e regulamentares que regem o exercício da função de fiscal do contrato, conforme se demonstrará a seguir.
43. Em primeiro lugar, o responsável, no desempenho de sua função pública está em tudo obrigado a observar o princípio constitucional da legalidade, que assevera que o servidor público deve fazer apenas o que a lei determina ou autoriza.
44. Nestes termos vejamos o que dispõe a lei 8.666/93, que institui normas para licitações e contratos da Administração Pública:
Art. 60. Os contratos e seus aditamentos serão lavrados nas repartições interessadas, as quais manterão arquivo cronológico dos seus autógrafos e registro sistemático do seu extrato, salvo os relativos a direitos reais sobre imóveis, que se formalizam por instrumento lavrado em cartório de notas, de tudo juntando-se cópia no processo que lhe deu origem.
 (...) 
Art. 65. Os contratos regidos por esta Lei poderão ser alterados, com as devidas justificativas, nos seguintes casos:
I - unilateralmente pela Administração:
a) quando houver modificação do projeto ou das especificações, para melhor adequação técnica aos seus objetivos;
 (...) 
Art. 66. O contrato deverá ser executado fielmente pelas partes, de acordo com as cláusulas avençadas e as normas desta Lei, respondendo cada uma pelas consequências de sua inexecução total ou parcial.
Art. 67. A execução do contrato deverá ser acompanhada e fiscalizada por um representante da Administração especialmente designado, permitida a contratação de terceiros para assisti-lo e subsidiá-lo de informações pertinentes a essa atribuição.
§ 1º O representante da Administração anotará em registro próprio todas as ocorrências relacionadas com a execução do contrato, determinando o que for necessário à regularização das faltas ou defeitos observados.
§ 2º As decisões e providências que ultrapassarem a competência do representante deverão ser solicitadas a seus superiores em tempo hábil para a adoção das medidas convenientes. (grifamos) 
45. Agora vejamos o que dispõe o termo do contrato 08/2008, que regulamenta a execução do muro de arrimo e trapiche no campus da Ufra:
CLAUSULA PRIMEIRA - DO OBJETO E FORMA DE FORNECIMENTO
 (...) 
1.2. Faz parte integrante deste Contrato, independente de sua transcrição, a proposta do contratado.
 (...) 
10. CLÁUSULA DÉCIMA - DA FISCALIZAÇÃO
10.1. O Contratante fiscalizará a execução da obra contratada, através da Assessoria Técnica da Prefeitura do campus da UFRA, a fim de verificar se no seu desenvolvimento estão sendo fielmente observados os documentos do contrato.
 (...) 
10.3. Compete à Fiscalização, desde a expedição da 'Autorização de Serviço' até a aceitação definitiva da obra: solucionar as dúvidas de natureza executiva; promover a medição dos serviços realizados, com vistas aos pagamentos requeridos e processados pelo Contratado; dar ciência à Reitoria da UFRA, de ocorrências que possam levar à aplicação de penalidades ou Rescisão do Contrato.
 (...) 
12. CLAUSULA DÉCIMA SEGUNDA - DA VIGÊNCIA E PUBLICAÇÃO
 (...) 
12.2. Este Contrato poderá vir a ser alterado nos percentuais permitidos em Lei, através de Termo Aditivo, sempre no interesse e conveniência da Administração, desde que o Contratado não tenha sofrido qualquer penalidade durante toda a execução do Objeto.
12.2. A publicação resumida do Termo de Contrato e dos Termos Aditivos na Imprensa Oficial, que é condição indispensável para vigência e eficácia, será providenciada pela UFRA.
46. Pela análise dos normativos que regem a contratação em comento conclui-se, facilmente, que contrato deveria ter sido cumprido fielmente à proposta contratada, e que qualquer alteração no projeto somente seria permitida por meio de aditivo celebrado entre a Ufra e a contratada, após comunicada a contratante, pelo fiscal da obra.
47. Portanto, em caso de necessidade de modificação do projeto, o fiscal do contrato deveria informar o fato por escrito à administração da Ufra, que, se pertinente, e dentro dos limites permitidos, celebraria um termo aditivo, justificando as necessidades das modificações, e detalhando de forma precisa as alterações do projeto.
48. Pelo contrário, o Sr. Antônio Carlos Nunes Gouvêa descumpriu seu dever legal e não comunicou o fato à reitoria da Ufra, permitindo a execução do contrato em desacordo com o projeto contratado, conforme informa o próprio fiscal em suas alegações de defesa.
 (...) 
50. A imprudência do Sr. Antônio Carlos Nunes Gouvêa foi tamanha que assinou boletins de medição com os quantitativos do projeto original, quando os sabia já alterados, induzindo a reitoria da UFRA em erro, que, com base nesses boletins, autorizou o pagamento de serviços não executados, uma vez que ao final a contratante entregou apenas 88,25 m² de muro de arrimo (35,32 m de comprimento) , quando foram pagos 167,58 m² (67,03 m) , conforme atestou a fiscalização in loco realizada pelo TCU (peça 27, do processo TC Processo 029.626/2011-0, em apenso) .
 (...) 
55. Em relação ao recebimento da obra, o Sr. Antônio Carlos Nunes Gouvêa, informa em suas alegações de defesa, à p. 3, peça 9, que diante da conclusão da obra, com presteza e lisura, e em obediência ao novo projeto firmou o termo definitivo da obra.
56. Ocorre que o responsável está admitindo nova irregularidade na sua atuação como fiscal da obra, uma vez que não tinha competência para firmar o respectivo termo, conforme a cláusula décima terceira, do termo contratual, in verbis:
11. CLAUSULA DÉCIMA PRIMEIRA - DO RECEBIMENTO DOS SERVIÇOS:
11.1. A Fiscalização, ao considerar concluídos os serviços, comunicará o fato à Reitoria da UFRA, que providenciará a designação da Comissão de Recebimento, que lavrará o Termo correspondente, a partir do qual poderá a UFRA dispor das mesmas.
11.2. Ficará a cargo da Comissão:
11.2.1. Lavrar e expedir o Termo de Recebimento quando concluída a obra nos exatos termos contratados. (grifamos) .
57. Desta forma, o responsável deveria comunicar a conclusão da obra à reitoria da Ufra, que designaria uma comissão de recebimento, que deveria receber a obra. Ao contrário, e ao arrepio das normas, não comunicou o fato à reitoria e firmou, sozinho, o termo de recebimento da obra.
58. Resta, portanto, evidente que o fiscal agiu, mais uma vez, de forma irregular, pois não tinha competência lavrar o termo de recebimento definitivo da obra.
 (...) 
63. Conforme já relatado, são fartas, nos autos, as provas de que o responsável agiu em descumprimento ao dever legal a ele imposto.
64. Pelo exposto, não há réstia de dúvidas de que a conduta do Sr. Antônio Carlos Nunes Gouvêa, na condição de fiscal do contrato, descumpriu frontalmente os normativos legais e contratuais, e contribuiu de forma decisiva para a ocorrência de dano ao Erário, posto induziu ao pagamento integral de serviços executados parcialmente, motivo pelo qual entendemos que deve ser mantida sua responsabilidade solidária pelo débito integral apurado.
8.3. O Ministério Público junto ao TCU (peça 107) e o Ministro-Relator, no voto condutor do Acórdão 4528/2014-TCU-Segunda Câmara (peça 109) , concordaram com a análise efetuada pela Secex/PA no que concerne à responsabilização do Sr. Antônio Carlos Nunes Gouvêa.
8.4. No caso concreto, quanto à alegação de que a alteração contratual não teria causado aumento no preço global contratado, não assiste razão ao recorrente visto que a obra fora parcialmente executada. Além disso, tanto as alterações contratuais quantitativas - que modificam a dimensão do objeto - quanto as unilaterais qualitativas - que mantêm intangível o objeto em natureza e em dimensão -, estão sujeitas aos limites preestabelecidos nos §§ 1º e 2º do art. 65 da Lei nº 8.666/1993.
8.5. No que concerne à alegação de que a necessidade de termo aditivo seria mera formalidade, não assiste razão ao recorrente pois, segundo o art. 60 da Lei 8.666/1993, 'Os contratos e seus aditamentos serão lavrados nas repartições interessadas, as quais manterão arquivo cronológico dos seus autógrafos e registro sistemático do seu extrato...'.
8.6. No que tange à alegação de que houve necessidade de correção do projeto básico, não assiste razão ao recorrente. Segundo o § 1º, art. 67, da Lei 8.666/93, 'O representante da Administração anotará em registro próprio todas as ocorrências relacionadas com a execução do contrato, determinando o que for necessário à regularização das faltas ou defeitos observados'. Tem-se, concretamente, que o Sr. Antônio Carlos Nunes Gouvêa não teve o zelo e a prudência de manter registro da execução do Contrato 8/2008, não cabendo a este afirmar, sem embasamento, que seria necessário proceder à correção do projeto básico sem proceder à devida formalização.
8.7. Além disso, conforme entendimento do TCU (Acórdão 2464/2008-TCU-Plenário) , alterações contratuais que modificam a essência do objeto licitado e destoam da razoabilidade são incompatíveis com o consignado no art. 65, I, 'a', da Lei 8.666/1993. Isso porque maculam os princípios constitucionais da igualdade - uma vez que impedem outros competidores de habilitarem-se para executar a obra - e da economicidade - pois nem sempre a alteração do contrato é vantajosa para a Administração Pública. Em casos tais, deve ser realizado um novo processo licitatório para a execução do novo objeto.
8.8. Esse assunto encontra-se pacificado no âmbito da jurisprudência do TCU, consolidada pela Súmula 261/2010:
Em licitações de obras e serviços de engenharia, é necessária a elaboração de projeto básico adequado e atualizado, assim considerado aquele aprovado com todos os elementos descritos no art. 6º, inciso IX, da Lei nº 8.666, de 21 de junho de 1993, constituindo prática ilegal a revisão de projeto básico ou a elaboração de projeto executivo que transfigurem o objeto originalmente contratado em outro de natureza e propósito diversos.
8.9. Quanto à alegação de que a modificação do projeto original teve anuência da contratante, não assiste razão ao recorrente. Segundo o § 2º, art. 65, da Lei 8.666/1993, 'As decisões e providências que ultrapassarem a competência do representante deverão ser solicitadas a seus superiores em tempo ha¿bil para a adoc¿a¿o das medidas convenientes'. Além disso, não foram observadas anotações, relacionadas com a execução do Contrato 8/2008, que comprovem a mencionada anuência em registro próprio, em desacordo com art. 67, §§ 1º e 2º, da Lei 8.666/1993.
8.10. Cabe destacar que o fiscal do contrato tem o dever de conhecer os limites e as regras para alterações contratuais definidos na Lei de Licitações, e, por conseguinte, a obrigação de notificar seus superiores sobre a necessidade de realizar o devido aditivo contratual, evitando a atestação da não execução de itens previstos no ajuste, sob pena de ser-lhe aplicada a multa do art. 58, inciso II, da Lei 8.443/92.
8.11. Ademais, ressalta-se que o senso de diligência exigível ao fiscal representante da administração impor-lhe-ia o dever de conhecimento dos limites e regras para alterações contratuais definidos no Estatuto de Licitações, e, subsequentemente, a obrigação de notificar seus superiores sobre a necessidade de realizar o necessário aditivo contratual, em respeito à exigência estabelecida no caput do art. 60 da Lei 8.666/1993.
8.12. No que concerne a tese ventilada de que foram reproduzidas na execução do contrato partes importantes do as built da obra, cabe avaliar os argumentos aduzidos sobre o assunto.
8.13. O as built trata da elaboração de um documento em fase posterior à realização dos serviços, contrariamente aos projetos básico e executivo, que cuidam de definir com precisão e nível de detalhamento suficiente os serviços a serem executados.
8.14. Logo, o as built se compõe de plantas, memoriais que discriminam os serviços executados e suas especificações detalhadas. Segundo a EB-117 do caderno de Diretrizes Básicas para a elaboração de estudos e projetos rodoviários do DNIT, é a documentação técnica desenvolvida com o objetivo de registrar textualmente e representar graficamente o que efetivamente executou-se no empreendimento.
8.15. O documento se mostra necessário nas hipóteses de alterações físicas e financeiras efetuadas em um projeto original, possibilitando o confronto e a conciliação entre as despesas e a execução física de uma obra. Entretanto, o as built não se amolda ao caso em apreço, conforme bem destacou o relator no voto condutor do acórdão recorrido:
13. A planilha com os quantitativos do projeto alterado - as built, apresentada pelo responsável, não serve como prova das modificações implementadas, já que não foi aprovada à época dos fatos pela equipe técnica da contratante, não possui comprovação da data em que foi elaborada ou de sua autoria e possui o título da Secretaria Executiva de Transportes do Governo do Estado do Pará, que não tem qualquer relação com a contratação e a execução da obra.
14. Além disso, conforme evidenciado pela unidade técnica, consta dos autos planilha orçamentária diversa, apresentada como ajustada ao novo projeto, assinada pelo mesmo fiscal da obra, que diverge da planilha as built em diversos pontos, tanto quantitativos quanto qualitativos.
8.16. Por fim, destacou o relator que '... não há réstia de dúvidas de que a conduta do Sr. Antônio Carlos Nunes Gouvêa, na condição de fiscal do contrato, descumpriu frontalmente os normativos legais e contratuais, e contribuiu de forma decisiva para a ocorrência de dano ao Erário, posto induziu ao pagamento integral de serviços executados parcialmente'.
8.17. Diante do exposto, devem ser rejeitadas as razões recursais apresentadas pelo responsável.
9. Da responsabilização da Empresa VP Construções Ltda. - EPP.
9.1. Quanto à responsabilização, a empresa recorrente apresenta alegações com teor similar às alegações colacionadas pelo fiscal da obra:
9.1.1. A alteração contratual não causou aumento no preço global contratado: após a recorrente solicitar à empresa WS Geotécnica Ltda. a emissão de laudo de sondagem, ficou constatada a necessidade de alteração na obra a fim de garantir a segurança na execução dos serviços; a alteração necessária causaria aumento nos custos da execução da obra, situação contornada com a redução do muro de arrimo inicialmente previsto; em decorrência disso, não houve impacto no preço global contratado.
9.1.2. A necessidade de termo aditivo é mera formalidade: a contratante, a contratada e o fiscal da obra não observaram, na execução do contrato, que a lei de licitações determina, em qualquer alteração contratual, a lavratura de termo aditivo; o interesse público na execução da obra deve prevalecer ao formalismo processual.
9.1.3. Houve necessidade de correção do projeto básico: o projeto básico elaborado para a instrução do processo de licitação pela Secretaria de Estado de Transportes, e entregue à UFRA, não contemplou, em suas peças, o laudo de fundações e o laudo de sondagem preliminar, decorrendo na alterac¿a¿o do projeto original, o que evitou 'prejuízo imensura¿vel tanto para a Erário, como também para as partes, executores e gestores do projeto'.
9.1.4. A modificação do projeto original teve anuência da contratante: o contrato foi alterado com apoio da contratante, consoante comprovado pelo pagamento das parcelas remuneratórias, tendo em vista o bem comum e o interesse da administração.
9.1.5. Serviços efetivamente executados com base no as built: foram reproduzidas na execução do contrato partes importantes do as built da obra, produzido ao final dos serviços, que se trata da planilha orçamentária do trapiche, planilha orçamentária do muro de arrimo e algumas pranchas de desenho, com as dimensões finais do muro.
10. Análise
10.1. No exame da peça recursal da Empresa VP Construções Ltda. - EPP, observa-se que a recorrente não apresentou novos argumentos capazes de alterar a sua culpabilidade e consequente responsabilização que culminou no Acórdão 4528/2014-TCU-Segunda Câmara.
10.2. Dessa forma, a fim de detalhar a sua atuação na execução do Contrato 08/2008, cabe transcrever a minudente análise empreendida pela unidade técnica à peça 107:
67. Conforme já disposto nos itens 42 e 43, o contrato deveria ter sido cumprido fielmente à proposta contratada, e que qualquer alteração no projeto somente seria permitida por meio de aditivo celebrado entre a UFRA e a contratada, após comunicada pelo fiscal da obra.
68. Ao alterar o projeto contratado sem qualquer formalização, a contratada descumpriu a cláusula décima segunda do termo contratual  (...) 
69. A formalização do termo aditivo é instrumento indispensável à transparência e publicidade da gestão pública, algo tão importante, que a sua publicação resumida é condição indispensável para a eficácia do ato.
70. Cabe ressaltar, que a alegação de que não aditivou o contrato porque as partes estavam pactuando de boa-fé e porque não houve mudança no valor global do contrato, não merece prosperar, posto que boa-fé não é permissivo legal para a não formalização de aditivo. Tampouco o é a manutenção do valor global, pois a necessidade de aditivação nestes casos está prevista expressamente no art. 66, I, a, da lei 8.666/93, transcrito nos itens.
71. Quanto às alegações de que a contratante não dispunha de recursos para honrar aditivos ao valor do contrato, não deve ser considerada, pois o responsável não apresentou qualquer documento que suporte a sua afirmação. Ressalte-se que o gestor da Ufra, afirma expressamente que não foi informado de qualquer alteração do projeto.
72. Cabe ressaltar que a empresa informou em suas alegações de defesa que elaborou um novo projeto de engenharia adequado às novas condições da obra, mas, não anexou o referido projeto, com todas as suas partes, desenhos, especificações e outros complementos.
73. Apresentou como prova apenas um relatório de prospecção geotécnica (p. 47, peça 91) e uma planilha com os quantitativos do projeto alterado - as built, que não foi sequer por ela elaborado.
74. Por sua vez, o as built apresentado com o detalhamento das modificações implementadas no projeto apresenta uma série de inconsistências que o desabilita a justificar as alterações alegadas pelo defendente, conforme detalhamento a seguir.
75. Em primeiro lugar, o documento não foi registrado e aprovado, à época dos fatos, pela equipe técnica da contratante. Durante a inspeção in loco realizada pela equipe de auditoria do TCU, a prefeitura do campus informou desconhecer qualquer alteração no contrato 8/2008.
76. Em segundo lugar, o as built apresentado não possui um carimbo ou qualquer protocolo de registro que ateste a sua data e por quem foi elaborado. O único carimbo do documento é do fiscal da obra que não tem competência para elaborá-lo, posto que a ele cabia apenas verificar a correta execução das obras nos termos contratados.
77. Em terceiro lugar, o as built possui o título da Secretaria Executiva de Transportes do Governo do Estado do Pará, que não tem qualquer relação com a contratação e execução da obra.
78. Cabe salientar que consta nos autos outra planilha orçamentária, apresentada como ajustada ao novo projeto, assinada também pelo fiscal da obra, que diverge do as built aprestado em diversos pontos, tanto quantitativos como qualitativos.
79. Tal fato ocorre pelo fato de que, como o documento apresentado não possui qualquer registro oficial que comprove a sua origem, pode ser elaborado livremente por qualquer pessoa a qualquer tempo.
80. Destarte, a planilha orçamentária apresentada não é instrumento idôneo para comprovar a efetiva realização dos serviços nela descritos.
81. Também não merece ser acatada a alegação de que houve a regular liquidação da despesa, e que a contratada recebeu o seu pagamento, decorrente do contrato assinado, após o ter cumprido fielmente. A uma porque já está comprovado nos autos que o contrato assinado não foi cumprido fielmente e a duas porque não houve a regular liquidação, uma vez que os boletins de medição, que sustentaram o pagamento dos serviços, não retratavam a realidade da obra, posto que retratam os quantitativos originais, que não foram executados.
82. Quanto à alegação de que se refere a ato consumado por tratar-se de contrato formal, em obediência aos padrões da lei licitatória federal, praticado pela contratada, com pleno consentimento da contratante e de seu fiscal, que exauriu todos os seus efeitos e tornou-se definitivo, não merecendo impugnação quer administrativa quer judicial, não merece também ser acolhida.
83. Soa completamente descabida a alegação de que o contrato não pode mais ser objeto de impugnação por esta Corte de Contas pelo fato de já ter sido executado.
 (...) 
88. Uma vez que o projeto foi executado em desacordo com o contratado, apresentando um muro de arrimo com dimensões inferiores à proposta aprovada, e uma vez que não foi formalizada qualquer alteração do projeto, sendo pagos os quantitativos originais, em desacordo com as normas de licitação e contratação da administração pública e com o termo contratual, a empresa atraiu para si a responsabilidade de provar que efetivamente executou o serviço conforme alegado em sua defesa.
89. Conforme já relatado, são fartas, nos autos, as provas de que a responsável agiu em descumprimento ao dever legal a ela imposto.
90. Saliente-se por fim que a calçada do muro de arrimo apresentou rachaduras, sendo a empresa notificada pela Ufra, em 2011, a prestar os devidos reparos em garantia, conforme ofício à peça 22. 
 (...) 
93. Pelo exposto, rejeitamos as alegações de defesa apresentadas pela contratada, Empresa VP construções Ltda., uma vez que executou apenas parcialmente o objeto do contrato 8/2008, nos termos já mencionados na instrução técnica à peça 27 do processo TC Processo 029.626/2011-0 (...) 
10.3. O Ministro-Relator, no voto condutor do Acórdão 4528/2014-TCU-Segunda Câmara (peça 109) , concordou com a análise efetuada pela Secex/PA no que concerne à responsabilização da Empresa VP Construções Ltda. - EPP nos seguintes termos:
15. Por idênticas razões não podem ser acatadas as alegações apresentadas pela empresa VP construções Ltda., executora da obra. A empresa foi contratada para construir um muro de arrimo de 167,58 m², entregou um muro de menor metragem e foi remunerada pela integralidade dos valores originalmente pactuados.
16. Não incumbia à empresa contratada, se verificadas circunstâncias inicialmente não previstas quando da celebração do contrato, modificar unilateralmente o projeto previsto na contratação, sem anuência da contratante.
17. Ao executar projeto diverso do originalmente aprovado, a empresa assumiu a responsabilidade pela comprovação dos serviços efetivamente prestados, na medida em que os boletins de medição não refletiram a realidade dos fatos, por atestarem a execução da metragem originalmente estabelecida na contratação.
18. Não há provas nos autos de que as alegadas modificações foram de fato realizadas. Os responsáveis alegaram que, diante da conclusão do laudo de sondagem, o projeto original teve que ser modificado ante a necessidade de que as estacas alcançassem maior profundidade, levando à necessidade de maior quantitativo do referido item.
19. Estranha o laudo pericial juntado aos autos à peça 103 afirmar que a obra periciada foi executada conforme documento as built, somente com a análise visual, já que, a olho nu, não é perceptível a profundidade da colocação das estacas em questão.
20. A análise da compatibilidade do documento as built com o laudo de sondagem, atestada na perícia em questão, não tem o condão de aferir que a execução, de fato, foi realizada da forma prevista naquele documento, não podendo, por conseguinte, afastar a irregularidade em questão.
10.4. No exame do caso concreto, a empresa recorrente apresentou, basicamente, argumentos análogos aos do Sr. Antônio Carlos Nunes Gouvêa, não podendo ser acatados pelos fundamentos explicitados no item 8 desta instrução.
10.5. Diante do exposto, devem ser rejeitadas as razões recursais apresentadas pela empresa responsável.
11. Da responsabilização do Sr. Sueo Numazawa.
11.1. Quanto à responsabilização, o Sr. Sueo Numazawa alega que:
11.1.1. A deficiência do projeto básico justifica as divergências apontadas: a deficiência do projeto básico, relativamente à inexistência de sondagem preliminar, é fator importante e fundamental para justificar as divergências apontadas entre o mesmo projeto básico e o as built atestado e validado pelo Instituto de Perícias Científicas 'Renato Chaves'.
11.1.2. O laudo de sondagem supre a inexistência de laudo preliminar: diante da inexistência de laudo preliminar de sondagem/planilha estimativa das estacas, 'seja considerado válido, assim como o fez a perícia realizada, o laudo de sondagem existente nos autos, elaborado já na fase de execução da obra e por conta de empresa idônea e terceirizada'.
11.1.3. Não pode ser responsabilizado pelo projeto básico deficiente: deve ser afastada qualquer condenação relacionada à 'alegação de que o projeto básico (deficiente) , que foi fornecido gratuitamente pela SETRAN/PA, foi incluído indevidamente na planilha orçamentária da empresa contratada, fazendo parte, portanto, da responsabilidade apurada'.
11.1.4. Há justificativa para autorizações de pagamentos das 1ª, 2ª e 3ª parcelas do contrato: deve ser 'acatada a justificativa baseada em documento novo, relativamente às efetivas autorizações de pagamentos da 1º, 2º e 3º parcelas do contrato, feitas na gestão e pelo ex-Reitor Marco Aurélio Nunes, responsabilizando este por qualquer valor a ser ressarcido neste sentido'.
11.1.5. Não pode ser responsabilizado pelas irregularidades apontadas: deve ser 'afastada a responsabilidade integral do recorrente, em relação à omissão verificada, tendo em vista o fato de o mesmo, apesar de ter assumido o cargo de Reitor somente poucos dias antes da entrega da obra, não ter assinado o contrato de licitação ou mesmo ter tornado ciência formal de tal documento logo que assumiu o cargo, pois supôs que a obra já¿ havia sido concluída ha¿ mais tempo'.
12. Análise
12.1. No exame da peça recursal do Sr. Sueo Numazawa (peça 113) , observa-se que o recorrente não apresentou argumentos capazes de alterar a sua culpabilidade e consequente responsabilização que culminou no Acórdão 4528/2014-TCU-Segunda Câmara.
12.2. Dessa forma, a fim de detalhar a sua atuação na execução do Contrato 08/2008, cabe transcrever a minudente análise empreendida pela unidade técnica à peça 107:
34. O Sr. Sueo Numazawa alegou basicamente que não participou do processo de licitação e contratação do contrato 8/2008, e que apenas autorizou os pagamentos, pautado nos laudos técnicos emitidos pelo fiscal da obra, que atestava a sua regularidade, e que em momento algum foi comunicado acerca das referidas irregularidades.
35. Conforme se verifica nos autos, as notas fiscais pagas apresentavam o atesto do fiscal da obra, confirmando que os serviços foram executados, conforme p. 24, 32, peça 12 e p. 2 e 22, peça 13, bem como estavam suportadas pelas medições resumo, devidamente subscritas pelo fiscal da obra, que atestavam a execução integral de todas as etapas, conforme documentos às p. 10-13 e p. 37-40, peça 12 e p. 7-10 e 29-32 da peça 13.
36. Por outro lado, importante aspecto a se observar no presente processo refere-se ao recebimento da obra.
37. Compulsando os autos percebe-se que o mesmo foi irregular, haja vista que o termo de recebimento definitivo foi assinado apenas pelo fiscal da obra, contrariando a cláusula décima do termo contratual, que exige que a obra seja recebida por uma comissão designada pela reitoria  (p. 17, peça 94) , senão vejamos:
11. CLAUSULA DÉCIMA PRIMEIRA - DO RECEBIMENTO DOS SERVIÇOS:
11.1. A Fiscalização, ao considerar concluídos os serviços, comunicará o fato à Reitoria da UFRA, que providenciará a designação da Comissão de Recebimento, que lavrará o Termo correspondente, a partir do qual poderá a UFRA dispor das mesmas.
11.2. Ficará a cargo da Comissão:
11.2.1. Lavrar e expedir o Termo de Recebimento quando concluída a obra nos exatos termos contratados.
38. O Sr. Sueo Numazawa, reitor à época dos fatos, que deveria designar uma comissão para o recebimento da obra, permaneceu silente e não efetuou as medidas cabíveis, contribuindo de forma inequívoca à ocorrência do dano à administração pública, haja vista que a referida comissão certamente verificaria a divergência entre o projeto contratado e a obra entregue, ensejando as imediatas providências quanto ao ressarcimento do Erário.
39. Não pode sequer alegar que não foi comunicado dos fatos, pois ao autorizar o pagamento da última parcela (4ª medição) , sabia estar a obra concluída, momento em que deveria ter exigido o recebimento definitivo da obra, por meio da comissão por ele designada, conforme reza o termo contratual.
40. Pelo exposto, entendemos que o Sr. Sueo Numazawa foi omisso em sua conduta, contribuindo de forma definitiva para que a obra fosse recebida de forma irregular, e em desacordo com o projeto contratado, motivo pelo qual rejeitamos as alegações de defesa apresentada e propomos o julgamento pela irregularidade das contas do responsável.
12.3. O Ministro-Relator, no voto condutor do Acórdão 4528/2014-TCU-Segunda Câmara (peça 109) , concordou com a análise efetuada pela Secex/PA no que concerne à responsabilização do Sr. Sueo Numazawa nos seguintes termos:
11. Ainda que as autorizações de pagamento efetuadas pelo reitor Sueo Numazawa tenham se respaldado em atestações realizadas pelo fiscal da obra, a responsabilidade pelo débito apurado está caracterizada por sua omissão em instituir comissão de recebimento da obra, na forma prevista na cláusula décima primeira do respectivo contrato (peça 94, p. 17) , que identificaria prontamente as irregularidades apontadas neste processo e proporcionaria a adoção de providências imediatas com vistas ao ressarcimento do débito ora apontado.
12.4. No exame do caso concreto, verifica-se que a irregularidade atribuída ao recorrente decorre, essencialmente, da omissão em instituir comissão de recebimento da obra em desacordo com o art. 73, I, da Lei 8.666/1993.
12.5. Conforme dispõe a Lei de Licitações, o recebimento da obra é dividido em dois estágios. O primeiro, provisório, é feito pelo responsável pelo acompanhamento e fiscalização, em até quinze dias da comunicação escrita da conclusão da obra pelo contratado da obra. O segundo estágio é realizado por servidor ou comissão designada pela autoridade competente, após o decurso do prazo de observação ou de vistoria que comprove a adequação do objeto aos termos contratuais.
12.6. Portanto, é demonstrado o cuidado do legislador nesta etapa da obra, pois resguarda seu recebimento pela vontade do fiscal do contrato combinada com a do servidor ou da comissão designada pela autoridade competente.
12.7. Além disso, a aceitação provisória das obras é também um direito do contratado, que, por meio dela, transfere a posse do bem ou do resultado do serviço, mas, por outro lado, assegura o controle da Administração Pública sobre o desempenho das obras recebidas, dando-lhe condições para que examine o objeto e verifique se foram executadas em conformidade com as especificações técnicas, legais e contratuais.
12.8. Portanto, ao contrário do alegado, constatou-se que houve prática de atos de gestão ilegais e antieconômicos, bem como infração a normas regulamentares, em decorrência da omissão do recorrente relaciona ao recebimento da obra.
12.9. O gestor era responsável pela administração dos recursos federais repassados, devendo, portanto, prestar contas e arcar com os possíveis prejuízos ao Erário advindos da sua gestão, razão pela qual não há como acolher seu pleito.
12.10. Esse entendimento é decorrência do art. 70, parágrafo único, da Constituição Federal, in verbis:
Prestará contas qualquer pessoa física ou jurídica, pública ou privada, que utilize, arrecade, guarde, gerencie ou administre dinheiros, bens e valores públicos ou pelos quais a União responda, ou que, em nome desta, assuma obrigações de natureza pecuniária.
12.11. Ademais, o art. 93 do Decreto-Lei 200/1967 preceitua que 'Quem quer que utilize dinheiros públicos terá que justificar seu bom e regular emprego na conformidade das leis, regulamentos e normas emanadas das autoridades administrativas competentes'.
12.12. Na mesma linha, o art. 39 de Decreto 93.872/1986 disciplina que 'Responderão pelos prejuízos que acarretarem à Fazenda Nacional, o ordenador de despesas e o agente responsável pelo recebimento e verificação, guarda ou aplicação de dinheiros, valores e outros bens públicos'.
12.13. Diante do exposto, devem ser rejeitadas as razões recursais apresentadas pelo responsável.
13. Boa-fé, presunção de inocência, bons antecedentes e ausência de dano ao Erário.
13.1. Em linhas gerais, os recorrentes VP Construções Ltda. - EPP e Antônio Carlos Nunes Gouvêa entendem que:
13.1.1. Boa-fé, presunção de inocência e bons antecedentes: além de estarem resguardados pela boa-fé e pela presunção de inocência, o fiscal da obra, a empresa contratada e seus sócios são idôneos e apresentam bons antecedentes.
13.1.2. O contrato não poderá ser questionado pois não causou dano ao Erário: não causaram lesão ao Erário, nem se apropriaram de qualquer valor ou bem púbicos, bem como não praticaram ato de gestão ilegal, ilegítimo ou antieconômico.
14. Análise
14.1. Não assiste razão aos recorrentes. A alegação de bons antecedentes não supre a comprovação da correta aplicação de recursos públicos, que não se pode fundar na presunção da idoneidade e da boa-fé dos responsáveis.
14.2. Nessa esteira, é relativa a presunção de boa-fé que a alegação visa ensejar porque está ela na dependência direta das circunstâncias relacionadas a cada caso. Fazem parte do rol das situações que podem ensejar a relatividade da boa-fé, dentre outras, a falta de comprovação da correta aplicação dos recursos, a ocorrência de fraude, de desvio de recursos ou do benefício de particulares, com concorrência, dolosa ou culposa, dos agentes públicos responsáveis pela gestão desses recursos e encargos federais, em benefício próprio ou de outrem.
14.3. Portanto, recai sobre os responsáveis o ônus de se comprovar a boa e regular aplicação de recursos públicos, de forma que a alegação de bons antecedentes é insuficiente para afastar a responsabilidade dos gestores sobre as irregularidades que lhes são imputadas. Nesse sentido mencione-se a seguinte análise contida no Relatório fundamentador do Acórdão 1168/2004-TCU-Plenário:
9. Análise: A invocação de bons antecedentes não supre a comprovação da correta aplicação de recursos públicos, que não se pode fundar na presunção da idoneidade e da boa-fé dos responsáveis. Nessa esteira, é relativa a presunção de boa-fé que a alegação visa ensejar porque está ela na dependência direta das circunstâncias afetas a cada caso. Fazem parte do rol das situações que podem ensejar a relatividade da boa-fé, dentre outras, a falta de comprovação da correta aplicação dos recursos, a ocorrência de fraude, de desvio de recursos ou do benefício de particulares, com concorrência, dolosa ou culposa, dos agentes públicos responsáveis pela gestão desses recursos e encargos federais, em benefício próprio ou de outrem. (...) 
14.4. Deve também ser rejeitada também a alegação de que não houve prejuízo ao Erário. O dano ao Erário decorreu da inexecução de parte da obra pública objeto do Contrato 8/2008, consoante suficiente demonstrado nos itens 6.1 ao 6.9 desta instrução. Logo, em consequência dos fatos disponíveis neste processo, e considerando-se pertencer o ônus da prova aos responsáveis, não há que se falar em supor inexistente o dano ao Erário.
15. Da proporcionalidade e razoabilidade na imputação das sanções.
15.1. Quanto à proporcionalidade da sanção, os recorrentes VP Construções Ltda. - EPP e Antônio Carlos Nunes Gouvêa defendem que:
15.1.1. A sanção aplicada é desproporcional - o formalismo processual não deve sobrepor-se ao interesse da administração pública ao bem comum, uma vez que a obra está cumprindo o fim a que destina, sem qualquer deslize, e 'pune extravagantemente o recorrente, bem como as partes contraentes'.
15.2. Quanto à proporcionalidade e razoabilidade na imputação da sanção, o recorrente Sueo Numazawa alega que:
15.2.1. Ausência de proporcionalidade na aplicação das sanções: deve ser considerada a proporcionalidade das penas visto que as irregularidades constatadas decorreram da deficiência do projeto básico aprovado pelo reitor, à época, Sr. Marco Aurélio Nunes; este 'também homologou o processo licitatório e assinou o respectivo contrato, além de que mais de 90% (noventa por cento) do projeto executivo e da fiscalização da obra ter se desenvolvido em sua gestão, muito embora absolvido de todas as acusações, ao passo que o ora recorrente foi integralmente responsabilizado pelo débito e multado apenas por não ter instituído comissão para recebimento da obra, segundo previsto em um contrato que não assinou e que não teve ciência em momento algum'.
16. Análise
16.1. No caso em exame, o Tribunal, nos termos do acórdão recorrido, imputou débito e multa aos responsáveis em razão do descumprimento dos objetivos do Contrato 08/2008.
16.2. De fato, caberia aos responsáveis cumprir o compromisso acordado, bem como suas obrigações constitucionais e legais, sob pena de ter as contas julgadas irregulares, com a consequente imputação do débito não regularmente aprovado. Por sua vez, a multa decorreu do próprio julgamento pela irregularidade e pela condenação deste em débito, conforme previsão legal.
16.3. No que diz respeito ao questionamento de falta de proporcionalidade e de razoabilidade do débito imputado, pode-se esclarecer à defesa que o débito, cujo valor originário foi de R$ 91.691,16, teve por fundamento dos artigos 19 e 23, inciso III, alínea 'a', da Lei 8.443/1992, normativo que se amolda com perfeição ao caso concreto.
16.4. O fundamento da condenação em débito dos responsáveis decorreu de irregularidades na condução do contrato de obra pública em questão, com o consequente prejuízo ao Erário, uma vez que não foi executado o que fora previamente acordado, notadamente, por ter sido descumprido o contrato pactuado entre as partes.
16.5. O Ministro Relator a quo ratificou a proposta da unidade técnica e condenou os responsáveis pela inexecução parcial dos recursos repassados, conforme item 9.3 do Acórdão 4528/2014-TCU-Segunda Câmara, quantificando o débito referente à inexecução parcial do contrato exatamente em R$ 91.691,16.
16.6. Esta Corte de Contas está atenta no controle da aplicação dos recursos públicos federais. No caso específico, foi constatada a inexecução parcial do objeto do contrato, com a rejeição das alegações de defesa dos recorrentes, o que conduziu à quantificação do débito existente, para primordialmente proteger o Erário da malversação de seu patrimônio.
16.7. Também em relação aos valores das multas, entende-se que não se aplica a esta unidade técnica imiscuir-se no quantum definido no acórdão recorrido, uma vez se tratar de prerrogativa do relator e do colegiado, bastando ao exame técnico pontuar que a sanção de multa aplicada a Sueo Numazawa, Antônio Carlos Nunes Gouvêa e à empresa VP Construções Ltda., no valor de R$ 6.000,00 (seis mil reais) , R$ 12.000,00 (doze mil reais) e R$ 10.000,00 (dez mil reais) , teve por fundamento o art. 58, III, da Lei 8.443/1992.
16.8. O aludido diploma legal autoriza esta Corte a aplicar multa ao responsável por ato de gestão ilegítimo ou antieconômico de que resulte injustificado dano ao Erário, nos termos do art. 19 da LOTCU. Multa, esta, que será valorada entre cinco e cem por cento do valor atualizado do montante estipulado no caput do art. 58, III, da Lei 8.443/92, o que, por sua vez, se encontra normatizado e atualizado pela Portaria 43, de 11/2/2014 (sob o amparo do § 1º do art. 268 do RI/TCU) , a qual o fixou em R$ 46.551,46 para o ano de 2014.
16.9. Portanto, à luz desses dispositivos, os valores de R$ 6.000,00 (seis mil reais) , R$ 12.000,00 (doze mil reais) e R$ 10.000,00 (dez mil reais) , aplicados, respectivamente, a Sueo Numazawa, Antônio Carlos Nunes Gouvêa e à empresa VP Construções Ltda., correspondem a aproximadamente 13%, 26% e 21% do valor máximo estipulado, o que, por sua vez, se encontra dentro dos parâmetros estabelecidos pelo RI/TCU e, por consectário lógico, dentro dos propósitos dos princípios da razoabilidade e da proporcionalidade, sendo legal e regimentalmente embasado, além de estar adequada às irregularidades imputadas aos responsáveis.
16.10. Conforme já afirmado, a dosimetria do valor da multa é questão afeta ao relator e ao colegiado, sendo despropositado à unidade técnica opinar acerca de sua alteração, uma vez que se insere na margem discricionária do julgador. No entanto, nada obsta que o Relator ad quem pondere sobre o quantum da multa aplicada e, caso julgue adequado, reduza o seu montante.
CONCLUSÃO
17. Das análises anteriores, conclui-se que:
a) os responsáveis não lograram êxito em comprovar que o objeto do Contrato 8/2008 foi integralmente cumprido, subsistindo as irregularidades apontadas;
b) houve a responsabilização do Sr. Antônio Carlos Nunes Gouvêa pois, na condição de fiscal do contrato, descumpriu frontalmente os normativos legais e contratuais, e contribuiu de forma decisiva para a ocorrência de dano ao Erário;
c) houve a responsabilização da Empresa VP Construções Ltda. - EPP pois não incumbia à empresa contratada, se verificadas circunstâncias inicialmente não previstas quando da celebração do contrato, modificar unilateralmente o projeto previsto na contratação, sem anuência da contratante, tendo, dessa forma, descumprido os normativos legais e contratuais, contribuindo para a ocorrência de dano ao Erário;
d) houve a responsabilização do Sr. Sueo Numazawa em razão da sua da omissão em instituir comissão de recebimento da obra em desacordo com o art. 73, I, da Lei 8.666/1993, contribuindo de forma decisiva para a ocorrência de dano ao Erário;
e) o dano ao Erário decorreu da inexecução de parte da obra pública objeto do Contrato 8/2008 e a alegação de bons antecedentes não supre a comprovação da correta aplicação de recursos públicos, que não se pode fundar na presunção da idoneidade e da boa-fé dos responsáveis;
f) houve proporcionalidade e razoabilidade na aplicação das sanções.
18. Portanto, não foi trazido aos autos nenhum argumento que detenha o condão de modificar o julgado de origem, Acórdão 4528/2014-TCU-Segunda Câmara, motivo por que este não está a merecer reforma, devendo ser, por consequência, prestigiado e mantido.
PROPOSTA DE ENCAMINHAMENTO
19. Ante o exposto, submete-se à consideração superior a presente análise dos recursos de reconsideração interpostos por Antônio Carlos Nunes Gouvêa, Sueo Numazawa e VP Construções Ltda. contra o Acórdão 4528/2014-TCU-Segunda Câmara, propondo-se, com fundamento nos arts. 32, inciso I, e 33, da Lei 8.443/1992:
a) conhecer dos recursos e, no mérito, negar-lhes provimento;
b) dar conhecimento às entidades/órgãos interessados e aos recorrentes da deliberação que vier a ser proferida."
2.	Essa proposta de encaminhamento contou com a concordância do corpo dirigente da Serur (peças 150 e 151) e com a concordância do Ministério Público/TCU, novamente representado nestes autos pelo Subprocurador-Geral Paulo Soares Bugarin (peça 152) .
3.	Diante da juntada de novos elementos de defesa pelo Sr. Sueo Numazawa (peça 154) , os autos foram restituídos à unidade instrutiva por ordem lançada em despacho pelo então relator do feito, eminente Ministro Raimundo Carreiro (peça 155) , tendo sido elaborada a instrução que segue parcialmente colacionada abaixo (peça 196) , com os usuais ajustes de forma, na qual foram analisados também os elementos adicionais de defesa trazidos ao processo posteriormente ao referido despacho, os quais foram autuados como peças 164 a 188:
"2.2. A presente instrução tem como objeto a análise de novos elementos colacionados à peça 154 pelo Sr. Sueo Numazawa, consoante o encaminhamento do Relator, Ministro Raimundo Carreiro à peça 155, e às peças 164-188.
EXAME TÉCNICO
3 Delimitação
3.1. Constitui objeto do presente recurso definir:
 a) se está configurada a responsabilização do Sr. Sueo Numazawa pelas irregularidades ocorridas na execução do Contrato 8/2008;
b) se a decisão da Comissão de Processo Administrativo Disciplina da Universidade Federal Rural da Amazônia, instituída pela Portaria nº 0434, de 09/03/2012, exclui a responsabilidade do Sr. Sueo Numazawa perante o TCU.
4. Da responsabilização do Sr. Sueo Numazawa pelas irregularidades ocorridas na execução do Contrato 8/2008.
Alegações
4.1. O contrato referente à Tomada de Preços nº 2/2008 foi celebrado em 12/12/2008, tendo assinado pela UFRA o então Reitor Marco Aurélio Leite Nunes. Anexa os documentos 1 e 2 (peça 154, p. 1 e 15-21) .
4.2. Nenhum pagamento decorrente do contrato foi autorizado ou ordenado pelo Sr. Sueo Numazawa, tendo sido o quarto pagamento realizado em 19/08/2009 mediante autorização do Vice-Reitor Prof. Paulo de Jesus Santos, na função de reitor em exercício, face à ausência do titular. Anexa os documentos 3, 4, 5 e 6 (peça 154, p. 2 e 22-49) .
4.3. À época da assinatura do mencionado contrato, o recorrente se encontrava em missão oficial pela Instituição nas cidades do Rio Janeiro e de Brasília. Tal viagem iniciara-se em 18/8/2009 e o retorno ocorreu em 21/8/2009 (peça 154, p. 2) .
4.4. As obras contratadas foram executadas conforme documento final denominado 'as built' consoante consta no Laudo Pericial nº 151/2013, de 16 de outubro de 2013, da lavra do perito criminal Benedito Cardoso do Vale. Anexa o documento 7 (peça 154, p. 4-5 e 50-69) .
4.5. As modificações empreendidas nas obras contratadas foram fundamentais para a segurança, manutenção e firmeza do trapiche e do muro de arrimo, que se encontra íntegro sete anos após sua entrega definitiva (peça 154, p. 5) .
4.6. O recorrente não era o reitor à época dos fatos, não tendo, portanto, competência para designar comissão para o recebimento definitivo das referidas obras. O reitor à época dos fatos era o Sr. Marco Aurélio Leite Nunes (peça 154, p. 6) .
4.7. No período entre a celebração do contrato (12/12/2008) e a entrega definitiva da obra (3/8/2009) , quando o recorrente exercia o cargo de vice-reitor da UFRA, não houve qualquer ato, lícito ou ilícito, comissivo ou omissivo, que permitisse inferir que o recorrente tivesse pleno conhecimento sobre a contratação, execução, conclusão e, sobretudo, entrega definitiva da obra em questão (peça 154, p. 6) .
4.8. Quando no exercício da vice-reitoria, o recorrente não tinha domínio de fatos que pudesse, de algum modo, alterar, modificar, interferir, interceder, interromper ou participar em qualquer das fases das referidas obras (peça 154, p. 6) .
4.9. No dia 3/8/2009, data da assinatura do termo de recebimento definitivo das obras, o recorrente encontrava-se em Brasília tomando posse ao cargo de reitor, cujo início do efetivo exercício ocorreu em 06/08/2009. Anexa o documento 8 (peça 154, p. 6 e 70-72) .
4.10. Ainda que tivesse sido constituída comissão para recebimento da obra pela autoridade competente, não há garantia e nem certeza de que tal comissão fosse capaz de identificar eventual divergência entre o projeto contratado e a obra entregue. Anexa o documento 9 (peça 154, p. 6 e 73-78) .
4.11. Não é razoável atribuir responsabilidade ao recorrente sob o argumento de que não constituiu a referida comissão para recebimento de obra há muito tempo contratada, executada, concluída e entregue em definitivo (peça 154, p. 7) .
4.12. O recorrente só tomou conhecimento das supostas irregularidades em setembro de 2011 por ocasião do pedido de cópia do processo pelo TCU (peça 154, p. 7) .
4.13. Postula o recorrente tratamento isonômico em relação ao Sr. Marco Aurélio Leite Nunes, com fulcro na razoabilidade e proporcionalidade, conferido pelo Tribunal por meio no Acórdão 4528/2014-TCU-Segunda Câmara. Anexa o documento 11 (peça 154, p. 7-8 e 81-83) .
4.14. O recorrente não indicou, elegeu, nomeou ou sugeriu o nome de Sr. Antônio Carlos Nunes Gouveia (fiscal da obra, indicado pela Setran) , nem das demais pessoas da prefeitura que fizeram o acompanhamento, medição, fiscalização e coordenação dos trabalhos (peça 154, p. 8) .
4.15. Não há que se falar em omissão dolosa ou culposa, tampouco em culpa in elegendo ou culpa in vigilando, eis que restou comprovado que o recorrente entrou em exercício no cargo de Reitor da UFRA em 6/8/2009, bem como não teve qualquer ingerência ou participação na fiscalização da execução da referida obra (peça 154, p. 8) .
4.16 De boa fé e com vistas ao cumprimento de praxe administrativa, o recorrente decidiu assinar o 'pague-se' para dar prosseguimento ao atendimento da solicitação do TCU, já que era o vice-reitor na época dos pagamentos das notas fiscais e considerou que não haveria problema em assinar o documento por entender que estava cumprindo uma mera formalidade administrativa. Anexa os documentos 15 e 16 (peça 154, p. 8-11 e 110-114) .
4.17. Todas as fases das obras em questão desenvolveram-se na gestão do Sr. Marco Aurélio Leite Nunes, especialmente a elaboração de frágil e inepto projeto básico, celebração do contrato, execução, alterações de rumo das obras, acompanhamento pelo fiscal, medições, conclusão e entrega definitiva das obras (peça 154, p. 12) .
4.18. Não há juízo de certeza com provas ou elementos suficientes para se inferir que tenha participado ou contribuído, de algum modo, para eventual prejuízo ao erário (peça 154, p. 12) .
Análise
5. No exame das alegações contidas na peça 154, admitidas pelo Ministro-Relator como novos elementos e encaminhadas à Secretaria de Recursos (peça 155) , observa-se que o recorrente, Sr. Sueo Numazawa, não trouxe aos autos elementos capazes de excluir ou mitigar a sua responsabilidade em relação às irregularidades apontadas pelo Tribunal por meio do Acórdão 4528/2014-TCU-Segunda Câmara (peça 110) . 
5.1. As alegações do recorrente assentam-se na tentativa de excluir a culpabilidade e consequente responsabilização na execução do Contrato 08/2008. Os argumentos ora apresentados foram detidamente analisados pelo TCU consoante se verifica nas peças 44-46 e 104-109. 
5.2. Na peça 154, o Sr. Sueo Numazawa reafirma que não participou no processo de licitação e da subsequente assinatura do Contrato 8/2008, celebrado com a empresa VP Construções Ltda., em 12/12/2008, no valor de R$ 458.107,00, que tinha como objeto a construção de um muro de arrimo e um trapiche às margens do rio Guamá. E que as suas autorizações para os pagamentos à empresa teriam se pautado em laudo pericial de profissional capacitado. 
5.3. No entanto, embora o Tribunal tenha apurado que 47,3% da obra não teria sido executada (peças 104-106) , as notas fiscais pagas apresentavam o atesto do fiscal da obra, confirmando que os serviços teriam sido integralmente executados (peça 12, p. 24 e 32; peça 13, p. 2 e 22) , bem como estariam suportadas pelas medições resumo, devidamente subscritas pelo fiscal da obra, que atestavam a execução integral de todas as etapas (peça 12, p. 10-13 e p. 37-40; e peça 13, p. 7-10 e 29-32) .
5.4. Além disso, conforme o Tribunal apurou, o Sr. Sueo Numazawa autorizou o pagamento da 3ª medição (p. 1 peça 13, do TC Processo 029.626/2011-0) , além de constarem suas assinaturas nas 1ª e 2ª medições (peça 12, p. 23 e 31, TC Processo 029.626/2011-0) .
5.5. O pagamento de serviços não executados referentes à construção de muro de arrimo em concreto, objeto do contrato 8/2008, de 12/12/2008, em desacordo com o art. 62 da Lei 4.320/64, causaram dano ao erário nos valores históricos de R$12.561,69 (data de ocorrência de 05/05/2009) e de R$ 85.095,47 (data de ocorrência de 19/08/2009) (peças 47 e 48) .
5.6. Além disso, mostra-se descabida a alegação de que, quando no exercício da reitoria, o recorrente não tivesse domínio de fatos e que pudesse, de algum modo, alterar, modificar, interferir, interceder, interromper ou participar em qualquer das fases das referidas obras. Isto porque há nos autos vários documentos subscritos pelo recorrente que comprovam a sua atuação na execução do Contrato 8/2008 (peças 35, p. 133-141; e 36, p. 9-40) . 
5.7. O recorrente menciona ainda que as obras contratadas foram executadas conforme documento final denominado 'as built', de acordo com o Laudo Pericial nº 151/2013 (peça 154, p. 4-5 e 50-69) . No entanto, ratifica-se a manifestação da unidade técnica que apontou as seguintes fragilidades no 'as built': o documento não foi registrado e aprovado, à época dos fatos, pela equipe técnica da contratante; o documento não possui um carimbo ou qualquer protocolo de registro que ateste a sua data e por quem foi elaborado; o documento possui o título da Secretaria Executiva de Transportes do Governo do Estado do Pará, que não tem relação com a contratação e execução da obra (peça 105) 
5.8. No que tange à ausência de designação da comissão de recebimento da obra por autoridade competente, reafirma-se que o Sr. Sueo Numazawa, reitor em à época dos fatos, contribuiu para a ocorrência de dano ao erário pois, embora lhe coubesse designar a mencionada comissão para o recebimento da obra, permaneceu silente e não adotou as medidas cabíveis no sentido de averiguar as divergências entre o projeto contratado e a obra entregue. 
5.9. Ademais, em reforço à improcedência da alegação de que não teria conhecimento de fatos relacionados ao contrato, o recorrente autorizou o pagamento da última parcela (4ª medição) e, na eminência da obra estar concluída, deveria proceder à exigência do recebimento definitivo da obra, por meio da comissão por ele designada, nos termos contratuais. 
5.10. Diante do que foi dito acima, a pretensão de tratamento isonômico em relação ao Sr. Marco Aurélio Leite Nunes deve ser afastada face à individualização da conduta proposta pela Unidade Técnica e referendada pelo Tribunal por meio do Acórdão 4528/2014-TCU-Segunda Câmara. 
5.11. Deve também ser rejeitada a alegação de que não houve prejuízo ao erário porque o dano decorreu da inexecução de parte da obra pública objeto do Contrato 8/2008, consoante demonstrado na instrução à peça 149. 
6. Questão: a decisão da Comissão de Processo Administrativo Disciplinar da Universidade Federal Rural da Amazônia, instituída pela Portaria nº 0434, de 09/03/2012, exclui a responsabilidade do Sr. Sueo Numazawa perante o TCU.
Alegações
6.1. O Sr. Sueo Numazawa anexou aos autos o relatório da Comissão de Processo Administrativo Disciplinar, referente ao processo de n. 23084.010852/2017-84, bem como DVD com todo o conteúdo do processo acima mencionado (peças 164-186 e 188) .
6.2. A comissão, instituída pela Universidade Federal Rural da Amazônia para apurar os fatos relacionados com a execução da obra de construção de conjunto de arrimo e trapiche no campus universitário, declarou que não há provas ou elementos suficientes capazes de se concluir pela culpabilidade dos envolvidos nas irregularidades que lhes foram atribuídas (peça 186, p. 53-54) .
Análise
7. Os fatos apurados no citado processo administrativo disciplinar estão relacionados com a execução da obra de construção de conjunto de muro de arrimo e trapiche, em concreto armado, no Campus da Sede da Universidade Federal Rural da Amazônia, Belém/PA, celebrado com a empresa VP Engenharia Ltda. (Termo de Contrato nº 08/2008, de 12/12/2008) .
7.1. Segundo a documentação trazida pelo recorrente (peças 164-186 e 188 - anexos, apensos e autos principais referentes ao processo nº 23084.012243/2011-74) , a Comissão de Processo Administrativo Disciplinar da Universidade Federal Rural da Amazônia concluiu o seguinte: 
Não há provas cabais, claras, inequívocas de desvio de recursos públicos, nem tampouco de prejuízo efetivo ao erário pelo fato da obra ter sido executada em metragem a menor de que inicialmente prevista. O fato de não se ter providenciado o Termo Aditivo para permitir os ajustes necessários (erro meramente formal) é de relativa gravidade. Entretanto, não se mostra razoável o suficiente para que os responsáveis tenham que devolver recursos públicos que efetivamente foram aplicados na exceção da obra, conforme já exaustivamente demonstrado mediante laudos periciais. Estes apontam que as medidas adotadas foram corretas, adequadas e necessárias para a segurança e perenidade da obra, bem como das pessoas que por lá transitam e usam o trapiche e o cais diariamente.
Por essas razões, a Comissão entende que medidas adotadas para correção de rumos do projeto da obra do muro de arrimo foram corretas e adequadas. A obra foi executada, e bem executada. Os pagamentos eram devidos à empresa eis que os boletins de medição e a constatação in loco da qualidade e a segurança da obra nos levam a entender desse modo. As falhas apontadas, ausência do termo aditivo é séria e ilegal, mas por se tratar e erro meramente formal se entendeu que não é suficiente, por si só, para se imputar reprimenda aos responsáveis, razão pela qual as razões de justificativas são passíveis de acolhimento considerando que não há provas ou elementos suficientes capazes de se concluir pela culpabilidade dos envolvidos. (peça 186, p. 53-54) 
7.2. Consta ainda na documentação do referido processo administrativo os seguintes laudos do Centro de Perícias Científicas 'Renato Chaves', Instituto de Criminalística do Governo do Estado do Pará: laudos de nº s 31/2012, de 12/07/2012 (peça 185, p. 2-6) e 151/2013, de 16/10/2013, subscrito pelo Perito Criminal Dr. Benedito Cardoso do Vale Junior (peça 185, p. 1) . 
LAUDO 31/2012
 (...) 
DO EXAME: O perito chegando ao local fez somente a constatação da existência do muro de arrimo e do trapiche, pois não foi fornecido a ele, pela UFRA, nenhum projeto e uma planilha orçamentária para que o mesmo pudesse comparar se o que foi construído está de acordo com aquelas peças fundamentais que compuseram o processo licitatório. A obra é constituída de duas partes: muro de arrimo e trapiche, com as seguintes características: Muro de arrimo: construído em concreto armado com comprimento de 32,80m (trinta e dois metros e oitenta centímetros) , altura de 2,64m (dois metros e sessenta e quatro centímetros) , esta altura foi medida do nível do terreno natural, nível superior do muro, até onde aparece o solo (lama) do rio, que coincide com o aparecimento de uma peça que possivelmente o baldrame do muro guarda-corpo em concreto armado ao longo do comprimento do muro numa altura de 1,00 (um metro) e uma calçada em concreto simples, anterior ao muro, numa área de 50,84m2, a qual está recalcando. Trapiche: construído e concreto armado, laje de piso no nível do terreno natural com área de 122,95m2, escada em concreto com dois lances que desce para uma laje no nível da água do rio com 18,15m2 de área, guarda-corpo ao longo de todo trapiche com comprimento de 66,29m; altura de 1,00m e cobertura em telha de barro tipo plan.
CONCLUSÃO: Diante do exposto e após análise de tudo o que foi encontrado e observado, o perito conclui que foi construído o muro de arrimo e o trapiche conforme descrito no item anterior.
LAUDO 151/2013
 (...) 
DO EXAME: O perito recebeu da UFRA o Projeto de locação das estacas e locação dos blocos e enrocamento 'Prancha 1'; Projeto de locação dos gigantes e calha drenante 'Prancha 2' e Locação da calçada e vista frontal do muro 'Prancha 3'; Planta baixa de locação das estacas do trapiche; Planilha de custo da construção do trapiche da concorrência e também a Planilha de custo do muro de arrimo da concorrência; Planilhas orçamentárias do trapiche e do muro de arrimo 'AS BUILT'; Laudo de Soldagem feito pela empresa WS Geotecnia Ltda., referente a dois furos e também as justificativas da empresa VP Construções junto ao Tribunal de Contas da União. Diante desses documentos o perito voltou ao local e constatou novamente que tanto o trapiche e o muro de arrimo foram executados conforme os projetos 'As built' e também toda a modificação se deveu aos quantitativos de estacas, tanto pré-moldadas em concreto armado, quanto de madeira, que, conforme o Laudo de sondagem, os quantitativos daquelas são perfeitamente aceitáveis levando em consideração que aquele Laudo é verdadeiro e correto a execução não poderia ter sido diferente.
CONCLUSÃO: Diante do exposto e após análise de tudo o que foi encontrado e observado, o perito conclui que as obras trapiche em concreto armado e muro de animo em concreto, ambas já especificadas anteriormente, foram executadas conforme o documento final denominado 'As built'.
7.3. Após a leitura atenta dos laudos e do Processo Administrativo Disciplinar de n. 23084.012243/2011-74, pode-se constatar que as irregularidades havidas na execução do objeto do contrato 08/2008 ainda persistem. Isto porque há a confirmação de que o muro de arrimo foi construído em tamanho inferior ao inicialmente previsto no plano de trabalho da obra contratada. E alterações unilaterais do projeto foram executadas sem o respectivo termo aditivo, em desacordo com as disposições contidas no termo do contrato 08/2008 a seguir transcritas: 
01.CLAUSULA PRIMEIRA - DO OBJETO E FORMA DE FORNECIMENTO
 (...) 
1.2. Faz parte integrante deste Contrato, independente de sua transcrição, a proposta do contratado.
 (...) 
10. CLÁUSULA DÉCIMA - DA FISCALIZAÇÃO 
10.1. O Contratante fiscalizará a execução da obra contratada, através da Assessoria Técnica da Prefeitura do campus da UFRA, a fim de verificar se no seu desenvolvimento estão sendo fielmente observados os documentos do contrato.
 (...) 
10.3. Compete à Fiscalização, desde a expedição da 'Autorização de Serviço' até a aceitação definitiva da obra: solucionar as dúvidas de natureza executiva; promover a medição dos serviços realizados, com vistas aos pagamentos requeridos e processados pelo Contratado; dar ciência à Reitoria da UFRA, de ocorrências que possam levar à aplicação de penalidades ou Rescisão do Contrato.
 (...) 
12. CLAUSULA DÉCIMA SEGUNDA - DA VIGÊNCIA E PUBLICAÇÃO
 (...) 
12.2. Este Contrato poderá vir a ser alterado nos percentuais permitidos em Lei, através de Termo Aditivo, sempre no interesse e conveniência da Administração, desde que o Contratado não tenha sofrido qualquer penalidade durante toda a execução do Objeto. 
12.3. A publicação resumida do Termo de Contrato e dos Termos Aditivos na Imprensa Oficial, que é condição indispensável para vigência e eficácia, será providenciada pela UFRA.
7.4. Dessa forma, a análise da documentação ora apresentada como novos elementos permite inferir que as irregularidades atribuídas ao Sr. Sueo Numazawa no âmbito deste processo de contas ainda subsistem: pagamento de serviços não executados e ausência de exigência do recebimento definitivo da obra, por meio da comissão por ele designada, nos termos contratuais, ocasionando dano ao erário.
7.5. Verifica-se, pois, que a decisão da Comissão de PAD diverge do entendimento do Tribunal quanto às irregularidades apuradas no âmbito da presente tomada de contas especial. 
7.6. Cabe destacar que, segundo o entendimento do Tribunal, a instauração de PAD é medida afeta tão-somente ao controle administrativo hierárquico, baseado no princípio da autotutela, e não ao controle externo atribuído constitucional e legalmente ao TCU (Acórdão 1922/2008-TCU-Segunda Câmara) .
7.7. Além disso, o princípio da independência das instâncias permite ao Tribunal de Contas da União apreciar, de forma plena, a boa e regular gestão dos recursos públicos federais, mesmo nos casos em que as irregularidades também estejam sendo apuradas em outras instâncias administrativas ou judiciais. A independência das instâncias só deixa de prevalecer quando a decisão judicial que declara a inexistência do fato ou nega sua autoria é proferida em ação de natureza criminal.
7.8. Portanto, a existência de processos administrativos que eventualmente favoreçam o recorrente não o socorre neste processo, considerando os elementos de prova constantes dos autos.
CONCLUSÃO
8. Das análises anteriores, conclui-se que: 
a) o Sr. Sueo Numazawa foi omisso e negligente em sua conduta, contribuindo de forma definitiva para que a obra fosse recebida de forma irregular e em desacordo com o projeto contratado, motivo pelo qual deve ser ratificada a instrução constante à peça 149 no sentido de manter a responsabilização do recorrente, devendo as suas contas ser julgadas irregulares; 
b) a análise da documentação ora apresentada como novos elementos permite inferir que as irregularidades atribuídas ao Sr. Sueo Numazawa no âmbito deste processo de contas ainda subsistem: pagamento de serviços não executados e ausência de exigência do recebimento definitivo da obra, por meio da comissão por ele designada, nos termos contratuais, ocasionando dano ao erário; a existência processo administrativo que eventualmente favoreça o recorrente não o socorre neste processo, considerando os elementos de prova constantes dos autos."
4.	Com base nessa segunda análise, o Auditor Federal de Controle Externo (AFCE) encarregado de instruir o presente feito no âmbito da Serur reafirma sua anterior proposta de encaminhamento no sentido de se conhecer dos Recursos de Reconsideração em tela, para negar-lhes provimento quanto ao mérito, desfecho este que mais uma vez contou com a anuência do corpo dirigente da unidade instrutiva (peças 197 e 198) e com a concordância do douto Subprocurador-Geral Paulo Soares Bugarin (peça 199) .
5.	Informe-se, por fim, que em 24/4/2018 foi autuada petição pelo Sr. Sueo Numazawa (peça 200) , acompanhada de documentos diversos, em que o responsável contesta o derradeiro exame de mérito empreendido pela Serur.
	É o Relatório.

8.1. Adriano Yared de Oliveira (OAB/PA 8.621), Manassés Alves da Rocha (OAB/PA 6.007), Mauro Sérgio de Assis Lopes (OAB/PA 10.170), Suzana Lory Carvalho Oliveira (OAB/PA 18.424) e outros, representando Sueo Numazawa (procurações às peças 112, 114, 153 e 163);
8.2. Pedro Daltro Cunha (OAB/PA 665) e Sinésio Paulo Borges Cunha (OAB/PA 3.002), representando Antônio Carlos Nunes Gouvêa (procurações às peças 95 e 116); e
8.3.  Pedro Daltro Cunha (OAB/PA 665) e Sinésio Paulo Borges Cunha (OAB/PA 3.002), representando VP Construções Ltda. - EPP (procurações às peças 92 e 115).

Subprocurador-Geral Paulo Soares Bugarin.

TOMADA DE CONTAS ESPECIAL. IRREGULARIDADES NA EXECUÇÃO DE CONTRATO. MODIFICAÇÃO DO PROJETO ORIGINAL SEM ANUÊNCIA DO CONTRATANTE. PAGAMENTO POR SERVIÇOS NÃO COMPROVADOS. IRREGULARIDADE DAS CONTAS DOS RESPONSÁVEIS. CONDENAÇÃO EM DÉBITO. APLICAÇÃO DE MULTA. RECURSOS DE RECONSIDERAÇÃO. PARTICIPAÇÃO DE UM DOS RESPONSÁVEIS DESCARACTERIZADA. PROVIMENTO AO RECURSO. ARGUMENTOS INCAPAZES DE ALTERAR OS FUNDAMENTOS DA DELIBERAÇÃO RECORRIDA EM RELAÇÃO AOS OUTROS RECORRENTES. RECURSOS CONHECIDOS, MAS IMPROVIDOS.

TOMADA DE CONTAS ESPECIAL (TCE)

Secretaria de Recursos (Serur).

Conforme consignado no Relatório precedente, trata-se de Recursos de Reconsideração interpostos, em processo de Tomada de Contas Especial (TCE) , por Sueo Numazawa (peça 113) , Antônio Carlos Nunes Gouvêa (peças 118 e 144) e VP Construções Ltda. (peças 117 e 143) contra o Acórdão 4528/2014-TCU-Segunda Câmara (peça 110) , mediante o qual esta Corte de Contas decidiu, entre outros encaminhamentos, julgar irregulares as contas daqueles dois primeiros recorrentes e condená-los, solidariamente entre si e com a referida empresa, ao ressarcimento da quantia de R$ 97.657,16 em valores originais que reportam a 2009, tendo lhes sido aplicada, ainda, a multa prevista no art. 57 da Lei 8.443, de 16/7/1992, nos valores individuais de R$ R$ 6.000,00, R$ 12.000,00 e R$ 10.000,00, respectivamente.
2.	Tal desfecho processual teve como causa a inexecução parcial das obras tais como haviam sido pactuadas no âmbito do Contrato 8/2008 (peça 94, p. 13-18) , firmado em 12/12/2008 entre a Universidade Federal Rural da Amazônia (UFRA) e a empresa VP Construções Ltda. no valor de R$ 458.107,00, tendo como objeto a construção de um muro de arrimo e um trapiche às margens do rio Guamá, em Belém/PA.
3.	A instrução do feito na presente etapa processual está a cargo da Secretaria de Recursos deste Tribunal (Serur) , que, às peças 149 a 151 e 196 a 198, após apreciar as razões recursais apresentadas pelos recorrentes (peças 113, 117, 118, 143 e 144) e os elementos adicionais de defesa juntados pelo Sr. Sueo Numazawa (peças 154 e 164 a 188) , concluiu pela inexistência de elementos capazes de ensejar a alteração do juízo de valor formulado à época da prolação do Acórdão 4528/2014-TCU-Segunda Câmara, devendo essa deliberação, por conseguinte, no entendimento da unidade instrutiva, ser mantida em seus exatos termos. Essa conclusão contou com a concordância do Ministério Público de Contas em duas oportunidades (peças 152 e 199) .
4.	Feito esse breve histórico, passo a decidir.
5.	De início, no que tange à admissibilidade, ratifico o teor do despacho proferido pelo então relator do feito, eminente Ministro Raimundo Carreiro, (peça 125) , mediante o qual Sua Excelência, acolhendo as análises empreendidas às peças 120 a 122 pela Serur, decidiu conhecer dos recursos em tela, eis que preenchidos os requisitos constantes dos arts. 32, inciso I, e 33 da Lei Orgânica deste Tribunal, combinados com o art. 285 do Regimento Interno desta Casa, suspendendo-se, em relação aos recorrentes, os efeitos dos subitens 9.2, 9.3, 9.4, 9.5 e 9.6 da deliberação recorrida.
6.	Quanto ao mérito, peço vênias à Serur e ao Ministério Público de Contas para deles divergir exclusivamente em relação ao Sr. Sueo Numazawa, pois entendo, pelas razões que passo a expor, que suas alegações merecem ser acolhidas.
7.	Em respaldo a essa divergência, chamo a atenção de meus ilustres pares e do douto representante do Parquet especializado para o fato de que a condenação em débito daquele então Reitor da UFRA não se fundamentou nas autorizações de pagamento das faturas do Contrato 8/2008, pois estas estavam amparadas em atestações - ainda que inverídicas - realizadas pelo fiscal da obra, o que lhes assegurava presunção de veracidade sobre a qual não pairavam quaisquer suspeitas a justificar diligência diferenciada por parte daquele responsável.
8.	A referida condenação, na verdade, baseou-se em suposta omissão do Sr. Sueo Numazawa que, nas palavras do nobre relator a quo, Ministro José Jorge, teria deixado de "instituir comissão de recebimento da obra, na forma prevista na cláusula décima primeira do respectivo contrato (peça 94, p. 17) , que identificaria prontamente as irregularidades apontadas neste processo e proporcionaria a adoção de providências imediatas com vistas ao ressarcimento do débito ora apontado" (excerto do voto condutor do Acórdão 4528/2014-TCU-Segunda Câmara; peça 109, p. 1, item 11) .
9.	Essa mesma delimitação de responsabilidade consta da instrução técnica que também fundamenta o decisum ora recorrido, elaborada pela Secretaria do TCU no Estado do Pará (SEC-PA) , que assim se manifestou:
"Da responsabilização do Sr. Sueo Numazawa
34. O Sr. Sueo Numazawa alegou basicamente que não participou do processo de licitação e contratação do contrato 8/2008, e que apenas autorizou os pagamentos, pautado nos laudos técnicos emitidos pelo fiscal da obra, que atestava a sua regularidade, e que em momento algum foi comunicado acerca das referidas irregularidades.
35. Conforme se verifica nos autos, as notas fiscais pagas apresentavam o atesto do fiscal da obra, confirmando que os serviços foram executados, conforme p. 24, 32, peça 12 e p. 2 e 22, peça 13, bem como estavam suportadas pelas medições resumo, devidamente subscritas pelo fiscal da obra, que atestavam a execução integral de todas as etapas, conforme documentos às p. 10-13 e p. 37-40, peça 12 e p. 7-10 e 29-32 da peça 13. 
36. Por outro lado, importante aspecto a se observar no presente processo refere-se ao recebimento da obra. 
37. Compulsando os autos percebe-se que o mesmo foi irregular, haja vista que o termo de recebimento definitivo foi assinado apenas pelo fiscal da obra, contrariando a cláusula décima do termo contratual, que exige que a obra seja recebida por uma comissão designada pela reitoria (p. 17, peça 94) , senão vejamos:
11. CLAUSULA DÉCIMA PRIMEIRA - DO RECEBIMENTO DOS SERVIÇOS:
11.1. A Fiscalização, ao considerar concluídos os serviços, comunicará o fato à Reitoria da UFRA, que providenciará a designação da Comissão de Recebimento, que lavrará o Termo correspondente, a partir do qual poderá a UFRA dispor das mesmas.
11.2. Ficará a cargo da Comissão:
11.2.1. Lavrar e expedir o Termo de Recebimento quando concluída a obra nos exatos termos contratados
38. O Sr. Sueo Numazawa, reitor à época dos fatos, que deveria designar uma comissão para o recebimento da obra, permaneceu silente e não efetuou as medidas cabíveis, contribuindo de forma inequívoca à ocorrência do dano à administração pública, haja vista que a referida comissão certamente verificaria a divergência entre o projeto contratado e a obra entregue, ensejando as imediatas providências quanto ao ressarcimento do erário.
39. Não pode sequer alegar que não foi comunicado dos fatos, pois ao autorizar o pagamento da última parcela (4ª medição) , sabia estar a obra concluída, momento em que deveria ter exigido o recebimento definitivo da obra, por meio da comissão por ele designada, conforme reza o termo contratual. 
40. Pelo exposto, entendemos que o Sr. Sueo Numazawa foi omisso em sua conduta, contribuindo de forma definitiva para que a obra fosse recebida de forma irregular, e em desacordo com o projeto contratado, motivo pelo qual rejeitamos as alegações de defesa apresentada e propomos o julgamento pela irregularidade das contas do responsável." (peça 104, p. 10-11) 
10.	Ocorre que os documentos juntados ao processo à peça 154 pelo Sr. Sueo Numazawa - muitos deles já existentes nestes autos e no TC-Processo 029.626/2011-0 em apenso -, e analisados pela Serur às peças 196 a 198, indicam ser desarrazoado que se exigisse daquele então Reitor que instituísse, à época, comissão para recebimento da obra objeto do Contrato 8/2008. Senão vejamos:
	a) ao contrário do que concluiu a SEC-PA (peça 104, p. 11, item 39) e a Serur (peças 196, p. 5, subitem 5.9) , não foi aquele responsável quem autorizou, em 17/8/2009, o pagamento da última parcela (4ª medição) , mas o Sr. Paulo de Jesus Santos, Vice-Reitor no exercício da Reitoria, o que se corrobora (i) pela diferença entre as assinaturas lançadas na referida autorização (peça 154, p. 32) e nas demais que são atribuídas ao Sr. Sueo Numazawa (peça 154, p. 24, 26 e 29) ; (ii) pela semelhança entre as assinaturas apostas naquela mesma autorização (peça 154, p. 32) e na Relação de Ordens Bancárias Externas nominalmente subscrita por aquele Vice-Reitor no exercício da Reitoria (peça 154, p. 38) ; e (iii) pelos bilhetes aéreos que indicam a ausência do Sr. Sueo Numazawa entre os dias 18 e 21/8/2009 (peça 154, p. 42-43) ;
	b) o pagamento dessa 4ª e última medição se consumou em 19/8/2009 (peça 13, p. 33, do TC-Processo 029.626/2011-0) , quando o Sr. Sueo Numazawa ainda estava viajando a serviço da Universidade (peça 154, p. 42-43) ;
	c) o recebimento definitivo do objeto do Contrato 8/2008 ocorreu em 3/8/2009, ou seja, na mesma data em que Sr. Sueo Numazawa tomou posse, em Brasília/DF, no cargo de Reitor da Universidade Federal Rural da Amazônia (peça 154, p. 49) , cujo efetivo exercício se iniciou, segundo se alega (peça 154, p. 3) , em 6/8/2009;
	d) não há nos autos prova de que esse responsável tenha atuado no processo administrativo referente ao Contrato 8/2008 após o pagamento, em 19/8/2009, daquele 4º e último pagamento - na verdade, sua última comprovada participação data, salvo engano, de 5/5/2009 (peça 154, p. 29) -, não me parecendo razoável, portanto, exigir-lhe, à época, providências acerca da não instituição de comissão de recebimento da obra na forma prevista na Cláusula Décima Primeira do Contrato 8/2008 (peça 94, p. 17) .
11.	Por esses motivos, torna-se frágil a fundamentação até aqui invocada como base da condenação em débito do Sr. Sueo Numazawa, qual seja, suposta omissão por não instituir comissão de recebimento da obra. Cabível, portanto, acolher as razões recursais desse então Reitor focadas na sua ausência de responsabilidade quanto à consumação de dano ao Erário na execução do Contrato 8/2008.
12.	No que diz respeito aos demais recorrentes, o Sr. Antônio Carlos Nunes Gouvêa e a empresa VP Construções Ltda., acompanho a Serur e o Ministério Público/TCU, pois não vislumbro qualquer motivo para a alteração, em relação a esses dois responsáveis, do Acórdão 4528/2014-TCU-Segunda Câmara, cujos fundamentos adoto como razão de decidir, assim como as análises promovidas pela referida unidade instrutiva, que cuidou de abordar, com as devidas abrangência e profundidade, os argumentos de defesa por eles apresentados na presente fase processual.
13.	Com efeito, as razões recursais ora apreciadas não lograram elidir ou mesmo atenuar a contribuição de cada um daqueles dois recorrentes para a inexecução parcial do Contrato 8/2008, podendo essa contribuição ser assim sintetizada:
	a) a empresa VP Construções Ltda., contratada pela UFRA para a execução do muro de arrimo e do trapiche às margens do rio Guamá, emitiu notas fiscais como se as obras tivessem sido executadas nos exatos termos em que haviam sido pactuadas (167,58 metros quadrados de muro de arrimo) , não obstante tenha entregue apenas 88,25 metros quadrados, conforme atestou a fiscalização in loco realizada pelo TCU (peça 27 do processo TC-Processo 029.626/2011-0, em apenso) ; e
	b) o Sr. Antônio Carlos Nunes Gouvêa, na condição de fiscal daquele contrato, atestou todas as medições e as notas fiscais emitidas pela empresa contratada como se os serviços de engenharia tivessem sido executados nos exatos termos em que haviam sido pactuados, o que, conforme relatado na alínea anterior, não correspondeu à verdade.
14.	Ademais, entendo que tais condutas permanecem irregulares mesmo considerando a alegação de que, depois de firmado o Contrato 8/2008 em 12/12/2008, foi constatada, por meio de sondagens realizadas entre 23 e 24 daquele mês e 14 e 15/1/2009 (91, p. 49-57) , a necessidade de reforço na fundação do muro de arrimo e do trapiche que viriam a ser construídos às margens do rio Guamá, o que teria ensejado, diante de suposta insuficiência de recursos para aditivação da obra, o remanejamento informal de serviços - no caso, a redução no tamanho muro em compensação ao aumento nos preços da referida subestrutura, aumento este quantificado em R$ 40.063,13 pela contratada (peça 90, p. 3) .
15.	E assim penso levando em conta, primeiramente, o fato de as alterações ditas necessárias não terem sido formalizadas por meio de termo aditivo ao Contrato 8/2008 ou mesmo previamente justificadas, em patente afronta aos arts. 60 e 65 da Lei 8.666, de 21/06/1993. Tampouco foi comprovada a suposta insuficiência de recursos no orçamento da UFRA para aditivação da obra. Sopese-se, por fim, a dificuldade de se aferir, após concluídos os serviços de engenharia, o número e o tamanho exatos das estacas efetivamente empregadas na fundação, valendo frisar que, segundo a própria contratada (peça 90, p. 3) , as estacas sofreram redução em seu quantitativo e aumento em sua profundidade, o que corrobora a dificuldade de aferição ora suscitada.
16.	Ressalte-se, por oportuno, que os dois laudos técnicos juntados ao processo (ambos à peça 103) trazem conclusões fundamentadas exclusivamente em simples observações do engenheiro que os assina, não tendo sido feita referência ao uso de qualquer técnica de prospecção, equipamento ou tecnologia de inspeção que permitisse àquele profissional dimensionar os serviços realizados na subestrutura do muro de arrimo e do trapiche.
17.	Nessas circunstâncias, ainda que a alegada necessidade de reforço na fundação originariamente dimensionada possa parecer plausível em face das sondagens supervenientemente realizadas (peça 91, p. 49-57) , o acatamento desse reiterado argumento depende, a meu ver, da efetiva atestação técnica - até agora não apresentada -, em termos de quantidade, características e dimensões, dos elementos de fundação realmente executados na obra em tela. E, considerando que foram o Sr. Antônio Gouvêa e a empresa VP Construções que deram causa à conclusão e recebimento definitivo do objeto do Contrato 8/2008 em desacordo com o pacto então vigente, recai agora sobre eles o ônus relacionado à aludida comprovação.
18.	Por essas razões, no que tange ao Sr. Antônio Carlos Nunes Gouvêa e à empresa VP Construções Ltda., repiso minha plena concordância com os pareceres de Serur (peças 149 a 151 e 196 a 198) e do Parquet especializado (peças 152 e 199) , nos quais se propõe, em uníssono, conhecer dos Recursos de Reconsideração em tela, para, no mérito, negar-lhes provimento, mantendo-se em seus exatos termos o Acórdão 4528/2014-TCU-Segunda Câmara, inclusive em relação ao valor das multas aplicadas, as quais se mostram, a meu ver, razoáveis e proporcionais à participação de cada responsável nos ilícitos apontados nos autos.
19.	No que concerne à petição juntada ao processo em 24/4/2018 pelo Sr. Sueo Numazawa (peça 200) , acompanhada de documentos diversos, em que o responsável contesta o derradeiro exame de mérito empreendido pela Serur, esclareça-se, inicialmente, com base no art. 160, § 1º, do Regimento Interno do TCU, que, naquela data, a fase de instrução já havia se encerrado, o que dispensa o recebimento do referido expediente como documentos novos, assim como seu exame pela unidade técnica, sob pena de eternização da etapa de instrução processual. Nada impede que seja ele distribuído, a título de memorial, aos Ministros e ao representante do Ministério Público após a inclusão do processo em pauta.
20.	Nada mais havendo a ponderar, encerro minha manifestação, mas não sem antes repisar que, em relação às demais questões ventiladas nos autos, adoto como razões de decidir, no que não divergem deste voto, a fundamentação do Acórdão 4528/2014-TCU-Segunda Câmara, assim como as análises e conclusões da Serur.
	Ante o exposto, em consonância com os pareceres precedentes, VOTO pela adoção da minuta de acórdão que ora submeto à apreciação deste Colegiado.
TCU, Sala das Sessões Ministro Luciano Brandão Alves de Souza, em 26 de março de 2019.
AROLDO CEDRAZ 
Relator